ACORDAO-COMPLETO-2298204

ACÓRDÃO 1724/2023 ATA 4/2023 - SEGUNDA CÂMARA

VISTOS, relatados e discutidos estes autos de prestação de contas anuais do Fundo Constitucional do Distrito Federal, relativas ao exercício de 2015;
ACORDAM os Ministros do Tribunal de Contas da União, reunidos em Sessão da 2ª Câmara, diante das razões expostas pelo Relator, e com fundamento nos arts. 1º, inciso I; 16, incisos I e II; 17; 18; 23, incisos I e II, da Lei 8.443/1992, c/c os arts. 1º, inciso I; 17, §1º, 207; 208; 214, incisos I e II do Regimento Interno do Tribunal, em:
9.1. julgar regulares as contas de Pedro Meneguetti, Fabrício de Oliveira Barros e Claudia Azevedo Cortes, dando-lhes quitação plena;
9.2. julgar regulares com ressalva, em face das falhas adiante apontadas, as contas dos responsáveis a seguir, dando-lhes quitação:
9.2.1. Leonardo Maurício Colombini Lima: deficiências no controle operacional e gerencial da Subsecretaria do Tesouro da Secretaria de Estado de Fazenda do Distrito Federal (SUTES/SEFDF) sobre os recursos do FCDF, prejudicando a supervisão e a gestão dos recursos do Fundo; e morosidade na adoção de providências referentes às recomendações apresentadas pela CGU para a ausência de reembolso de policiais civis cedidos a outros órgãos do Governo do Distrito Federal, detectada em auditorias anteriores;
9.2.2. João Antônio Fleury Teixeira: deficiências no controle operacional e gerencial da Subsecretaria do Tesouro da Secretaria de Estado de Fazenda do Distrito Federal (SUTES/SEFDF) sobre os recursos do FCDF, prejudicando a supervisão e a gestão dos recursos do Fundo; e morosidade na adoção de providências referentes às recomendações apresentadas pela CGU para a ausência de reembolso de policiais civis cedidos a outros órgãos do Governo do Distrito Federal, detectada em auditorias anteriores;
9.3. determinar ao gestor do Fundo Constitucional do Distrito Federal, ao Corpo de Bombeiros Militar do Distrito Federal e à Polícia Militar do Distrito Federal que cessem, imediatamente, o pagamento, com recursos do FCDF, de parcela superior ao valor estabelecido na Tabela III do Anexo IV da Lei Federal 10.486/2002 para o auxílio-moradia dos militares do Distrito Federal;
9.4. dar ciência ao gestor do Fundo Constitucional do Distrito Federal, ao Corpo de Bombeiros Militar do Distrito Federal, à Polícia Civil do Distrito Federal e à Polícia Militar do Distrito Federal de que é irregular a realização de despesas com recursos do FCDF que tenham como origem ato ou norma distrital que altere a remuneração dos servidores das corporações de segurança pública, exceto o auxílio-alimentação;
9.5. dar ciência ao Governo do Distrito Federal e ao gestor do Fundo Constitucional do Distrito Federal da necessidade de observância aos parâmetros federais, especialmente as leis de diretrizes orçamentárias, para definição do valor do auxílio-alimentação previsto nos arts. 2º, I, "e", e 3º, XIII, da Lei Federal 10.486/2002;
9.6. determinar a abertura de processo apartado, com natureza de Tomada de Contas Especial, à luz do disposto na Resolução TCU 344/2022, que regulamenta, no âmbito do Tribunal, a prescrição para o exercício das pretensões punitiva e de ressarcimento, a fim de:
9.6.1. quantificar o dano causado aos cofres do FCDF pelo pagamento de auxílio-moradia aos policiais militares e bombeiros militares do DF em valores superiores aos previstos na Lei 10.486/2002; 
9.6.2. promover a citação do Distrito Federal pelo dano apurado aos cofres do FCDF, nos termos da alínea anterior;
9.6.3. promover a audiência do ex-governador do Distrito Federal, Sr. Agnelo Santos Queiroz Filho (CPF XXX.676.555-XX) , e demais responsáveis que vierem a ser identificados no processo, pela edição do Decreto 35.181, de 18/2/2014, que acarretou a utilização indevida de recursos do FCDF, com abuso de poder regulamentar, ao majorar o auxílio-moradia previsto na Lei Federal 10.486/2002, com desrespeito aos Acórdão 1066/2011-TCU-Plenário e 193/2013-TCU-Plenário;
9.7. encaminhar cópia desta deliberação ao Ministério da Economia, à Controladoria-Geral da União, e ao Distrito Federal, para ciência.

Prestação de Contas do Fundo Constitucional do Distrito Federal, Exercício Financeiro de 2015

Segunda Câmara

Fundo Constitucional do Distrito Federal.

3. Responsáveis: Claudia Azevedo Cortes (XXX.537.756-XX); Fabrício de Oliveira Barros (XXX.057.991-XX); João Antônio Fleury Teixeira (XXX.470.046-XX); Leonardo Mauricio Colombini Lima (XXX.276.716-XX); Pedro Meneguetti (XXX.354.846-XX).

13.1. Ministros presentes: Augusto Nardes (na Presidência), Aroldo Cedraz (Relator) e Antonio Anastasia.
13.2. Ministro-Substituto convocado: Marcos Bemquerer Costa.

LUAN LUCAS MOTA GOMES

AROLDO CEDRAZ

Trata-se de processo versando sobre a prestação de contas anual do Fundo Constitucional do Distrito Federal, relativas ao exercício de 2015.
2.	Transcrevo a seguir a instrução produzida no âmbito da então Secretaria de Controle Externo da Fazenda Nacional (peça 33) , a qual contou com a anuência de seu corpo dirigente (peças 34-35) :
"INTRODUÇÃO
1. Cuidam os autos de processo de contas anuais do Fundo Constitucional do Distrito Federal (FCDF) , relativo ao exercício de 2015.
2. O processo de contas foi organizado de forma individual, conforme classificação constante do art. 5º da Instrução Normativa - TCU 63/2010 e do anexo I à Decisão Normativa - TCU 147/2015, alterada pela Decisão Normativa - TCU - 151/2016. O processo contempla, além das contas do Fundo Constitucional do Distrito Federal, informações sobre a gestão dos recursos destinados à assistência financeira para realização de serviços públicos de educação e saúde do Distrito Federal.
HISTÓRICO 
3. Na instrução inicial (peça 9) , foi identificada a necessidade de realizar inspeção na Coordenação do Fundo Constitucional do Distrito Federal da Subsecretaria do Tesouro com vistas a suprir lacunas de informações e obter esclarecimentos adicionais relativos ao processo de elaboração e execução orçamentária do FCDF, bem como dirimir as dúvidas com relação ao repasse de recursos para a previdência distrital, conforme itens 2 a 8 da referida instrução.
4.	Em resposta ao Ofício de Requisição 01-33/2017 (peça 15) , durante a inspeção realizada por esta Secretaria, o Fundo Constitucional do Distrito Federal apresentou, tempestivamente, as informações e/ou esclarecimentos constantes da peça 18, que foram considerados na análise dos itens pertinentes da segunda instrução, em conjunto com as demais informações constantes dos autos.
5.	No âmbito do Tribunal de Contas da União, em instrução anterior, verificaram-se indícios de irregularidades relativas ao repasse de recursos para o custeio de parcela superior ao definido em lei relativamente ao auxílio-moradia dos militares do Distrito Federal, os quais deram ensejo às oitivas do Governo do Distrito Federal em conjunto com o Fundo Constitucional do Distrito Federal (peça 19, item 53) . 
6.	Em cumprimento ao Despacho do Ministro-Relator (peça 26) e conforme delegação de competência, foram promovidas as oitivas do Governo do Distrito Federal e do Fundo Constitucional do Distrito Federal, mediante o Aviso nº 388 - GP/TCU e o Ofício 0122/2017-TCU/SecexFazenda (peças 30 e 24) , datados de 24/5/2017 e 15/5/2017, respectivamente. 
7.	Como resposta de comunicação, a Procuradoria-Geral do Distrito Federal encaminhou, tempestivamente, expediente assinado pelos procuradores da PGDF e pelo responsável do FCDF, quanto ao ato questionado, sendo que a mesma resposta foi reencaminhada pelo Excelentíssimo Governador do Distrito Federal (peças 31 e 32) .
EXAME TÉCNICO
8. 	O Excelentíssimo Senhor Governador do Distrito Federal e o Senhor João Antônio Fleury Teixeira, responsável pelo FCDF, tomaram ciência do aviso e do ofício que lhes foram remetidos, conforme documentos constantes das peças 25, 30 e 32, tendo apresentado, tempestivamente, as respostas das entidades, conforme documentação integrante das peças 31 e 32.  
9.  	O Ente Federativo e o Órgão foram ouvidos em decorrência da atualização, por meio do Decreto Distrital 35.181, de 18/2/2014, do auxílio-moradia dos servidores militares pagos com recursos do referido Fundo, com inobservância à Lei 10.486/2002.
10.	 A seguir, serão apresentados e analisados, separadamente, os argumentos apresentados pelas partes.
Item 2.1 - a validade constitucional do Decreto 35.181/2014 e consequente legitimidade dos valores de auxílio-moradia por ele estabelecidos (peça 31, p. 5-11) 
a)	 argumentos apresentados
11.	 Argumenta que a competência legislativa para tratar do regime remuneratório dos servidores militares do Distrito Federal foi constitucionalmente reservada para a União e a Lei Federal 10.486/2002 foi editada com esse propósito. Porém, o ato normativo não instituiu vantagem remuneratória ou alteração no regime jurídico dos servidores militares, pois o auxílio-moradia está previsto no art. 2º, I, "f" e no art. 3º, XIV da Lei 10.486/2002 (peça 31, p. 5-6) .
12.	 Pondera que o Supremo Tribunal Federal não permite a instituição de novas parcelas remuneratórias com recursos do FCDF e que, neste caso, o decreto distrital apenas regulamentou o benefício existente. Destaca que a regulamentação da concessão do auxílio está expressamente prevista no art. 3º, XIV, da citada Lei Federal (peça 31, p. 6-7) .
13.	 Descreve o art. 42 da Constituição Federal, afirmando que os militares do Distrito Federal integram o quadro de servidores do ente federado, para justificar a competência do Governador para regulamentar a concessão de benefícios legalmente instituídos a favor deles. Cita também o art. 144, § 6º, da Carta da República, para reforçar a ideia de que se trata de servidores locais. Complementa com as ADI  677/DF e 132/RO, confirmando que os integrantes da polícia militar e do corpo de bombeiros são militares do Distrito Federal. Conclui, nesse ponto, que é legítima a prerrogativa do Governador de regulamentar a concessão de benefícios previstos em lei federal (peça 31, p. 7-8) .
14.	 Destaca a jurisprudência do Tribunal de Justiça do Distrito Federal, que entende ser possível a alteração dos valores do auxílio-moradia por ato do Distrito Federal (peça 31, p. 8-10) . Conclui que o ato normativo não provém de autoridade incompetente e, por isso, o pagamento do auxílio-moradia atualizado mostra-se perfeitamente legítimo (peça 31, p. 11) .
b) análise dos argumentos
15.	 Nesse item, discute-se a competência do Governador para tratar do auxílio-moradia dos militares distritais. Na instrução anterior, questionou-se a atualização dos valores do benefício, levando-se em consideração que a Lei 10.486/2002 delegou ao Governador a sua regulamentação (peça 19, p. 39-42) .
16.	 A fim de definir a competência ou não do Governador para o presente caso, deve-se, uma vez mais, adentrar na semântica relativa ao aspecto previsto na Lei 10.486/2002, art. 2º, parágrafo único, ou melhor, se ao regulamentar a lei federal pode o Governador majorar os valores definidos na tabela III.
17.	 Com efeito, o termo regulamentar remete a regulamento, que é a disposição oficial para explicar a execução de uma lei, de acordo com o Dicionário Aurélio. Segundo ensinamentos de Carvalho Filho, poder regulamentar é a prerrogativa conferida à Administração Pública de editar atos gerais para complementar as leis e permi	tir a sua efetiva aplicação. Em seguida, destaca o eminente administrativista, que tal prerrogativa é apenas para complementar a lei; a Administração não pode alterá-la a pretexto de estar regulamentando, pois, se o fizer, cometerá abuso de poder regulamentar, invadindo a competência do Legislativo (CARVALHO FILHO, José dos Santos. Manual de Direito Administrativo. ed. 30. São Paulo: Editora Atlas, 2016, p. 117) . 
18.	 O parágrafo único do art. 2º da Lei 10.486/2002 prescreve que os valores representativos dos direitos previstos no artigo são os estabelecidos em legislação específica ou constantes nas tabelas do Anexo IV da lei. Em seguida, o inciso XIV do art. 3º define que o auxílio-moradia é o direito pecuniário mensal devido ao militar, na ativa e na inatividade, para auxiliar nas despesas com habitação para si e seus dependentes, conforme a Tabela III do Anexo IV, regulamentado pelo Governo do Distrito Federal. Depois, o art. 21, VI, dispõe que o militar na inatividade remunerada faz jus ao auxílio-moradia.
19.	 Percebe-se, então, que a regulamentação cabe ao Governador, observada a tabela remuneratória estabelecida pela União. No entanto, a lei é silente quanto à atualização, e, como qualquer outra remuneração de servidores, somente lei em sentido estrito pode realizar alterações, conforme determina o art. 37, X, da Constituição Federal de 1988. A título exemplificativo, a defasagem da remuneração dos servidores federais foi parcialmente recomposta atualmente mediante leis aprovadas pelo Congresso Nacional. O auxílio-moradia dos militares distritais faz parte de sua remuneração, sendo incorporada inclusive na inatividade, o que demandaria, da mesma forma, alteração legislativa.
20.	 No que se refere à definição se os militares são servidores do Distrito Federal ou da União, há no texto constitucional diferentes passagens que deixam claro o hibridismo neste ponto, pois descreve a hierarquia dos militares ao Governador nos arts. 42 e 144, § 6º, e, por outro lado, dispõe no art. 21, XIV, que compete à União organizar e manter as polícias e o corpo de bombeiros do Distrito Federal, e no art. 32, § 4º, impõe que lei federal disporá sobre a utilização, pelo Governo do Distrito Federal, das polícias civil e militar e do corpo de bombeiros militar.
21.	 As Leis 7.289/1984 e 7.479/1986 tratam dos estatutos dos militares distritais, sendo que as alterações são realizadas também por lei federal. Por isso, fica claro que os militares são mais servidores federais do que distritais, pois o ente que dispõe, entre outros aspectos, sobre hierarquia, subordinação, ética, remuneração e é responsável pela organização e manutenção das corporações é a União, ficando o Distrito Federal com a responsabilidade pela utilização dos servidores nos termos das normas federais.
22.	 E nessa linha de raciocínio se encontra também a jurisprudência do TCU, como pode se verificar, por exemplo, nas seguintes decisões: Acórdãos 1633/2016, 2433/2013, 2154/2013 e 824/2004, todos do Plenário, de relatoria dos ministros Walton Alencar, Aroldo Cedraz, Raimundo Carreiro e Lincoln Magalhães da Rocha, respectivamente. 
23.	 Dessa maneira, entende-se que o poder regulamentar do Governador está adstrito à definição dos requisitos para fazer jus ao direito pecuniário, como se daria, por exemplo, o pagamento e a incorporação à remuneração. E, no caso concreto, abusou do poder regulamentar, pois majorou o benefício de natureza pecuniária em, no mínimo, 25 vezes o valor previsto em lei, usurpando os poderes do Congresso Nacional.
24.	 Sobre a validade constitucional do Decreto 35.181/2014, o art. 37, X, da Constituição Federal de 1988 dissipa qualquer argumento a favor, pois prescreve que a remuneração dos servidores públicos e o subsídio de que trata o § 4º do art. 39 somente poderão ser fixados ou alterados por lei específica, observada a iniciativa privativa em cada caso, assegurada revisão geral anual, sempre na mesma data e sem distinção de índices. De sorte que o referido decreto, ademais de ser ilegal, é inconstitucional, pois somente lei federal pode alterar a remuneração dos servidores da segurança pública do Distrito Federal.
Item 2.2 - a possibilidade de custeio de auxílio-moradia com recursos do FCDF (peça 31, p. 11-17) 
a) argumentos apresentados
25.	 Cita o art. 21, XIV, da Constituição Federal e a Lei 10.633/2002, para afirmar que foi autorizada legalmente a utilização de recursos do FCDF para custeio da segurança pública do Distrito Federal, sem menção específica à remuneração de policiais e bombeiros militares. Destaca que os valores expressamente previstos em lei federal podem ser utilizados para qualquer finalidade relacionada às atividades de segurança pública, inclusive parcelas remuneratórias fixadas por ato do Governador (peça 31, p. 12-13) .
26.	 Pondera que os recursos do FCDF podem e devem ser livremente utilizados pelo ente distrital, respeitada a finalidade específica. Entende que os recursos do Fundo podem custear as despesas referentes à segurança pública do Distrito Federal especificamente no que se refere ao pagamento de parcelas remuneratórias cujo valor não esteja expressamente previsto na legislação federal correlata (peça 31, p. 13-14) . 
27.	 Argumenta que reconhece a orientação do Tribunal de Contas da União no sentido de que parcelas remuneratórias instituídas por normas distritais devem ser custeadas com recursos locais. Porém, ressalta, que a União instituiu o auxílio-moradia, com delegação ao Governador para sua regulamentação, mostrando-se absolutamente legítima a utilização do FCDF para definição do benefício, especialmente para fins de correção monetária (peça 31, p. 14) .
28.	 A PGDF aduz que a Secretaria de Recursos (Serur) e a Secretaria de Macroavaliação Governamental (Semag) fixaram o entendimento, no âmbito do TC Processo 027.750/2006-9, de que o custeio de despesas de segurança pública do Distrito Federal pode e deve ser feito integralmente com recursos do FCDF (peça 31, p. 14-15) .
29.	 Anota que eventual reconhecimento da impossibilidade do referido reajuste concedido pelo Governador trará insegurança jurídica, sendo pouco recomendável a segregação de despesas pagas diretamente pelo Fundo com dispêndios arcados pelo tesouro distrital. Reforça essa ideia com o posicionamento da Semag no bojo do TC Processo 003.880/2015-0, peça 45, que entende ser responsabilidade do Governo Federal fazer face a todas as despesas necessárias ao funcionamento da polícia e que deveria ser custeado com recursos do FCDF o montante de R$ 68,3 milhões para manutenção de serviços administrativos gerais em 2016, previsto no orçamento distrital (peça 31, p. 16-17) .
30.	 Conclui que é indesejável e desprovida de consistência jurídica eventual decisão do Tribunal no sentido de segmentação das despesas de segurança pública do Distrito Federal. Ressalta, por fim, a relevância social do tema, destacando a importância de se prestigiar os profissionais da segurança pública devido ao risco de suas atividades (peça 31, p. 17) . 
b) análise dos argumentos
31.	 No tocante à possibilidade de utilização de recursos para qualquer finalidade relacionada às atividades de segurança pública, deve-se deixar claro que cabe à União, por meio do FCDF, garantir a manutenção das polícias e dos bombeiros militares, seja qual for a despesa, desde que a despesa seja objeto de legislação federal. A compra de viaturas, a ampliação ou a construção de novas instalações e o pagamento de fornecedores, por exemplo, devem constar do orçamento federal. Já a alteração remuneratória dos servidores deve, além de constar no orçamento federal, estar prevista em lei específica federal.
32.	 Sobre a utilização livre dos recursos conforme definições do Distrito Federal, tal afirmativa merece reparo. A Lei 10.633/2002, art. 1º, § 1º, determina que as dotações do FCDF para a manutenção da segurança pública e a assistência financeira para execução de serviços públicos deverão ser discriminadas por atividades específicas. Já no § 3º prescreve que as folhas de pagamentos da polícia civil, da polícia militar e do corpo de bombeiros militar do Distrito Federal, custeadas com recursos do Tesouro Nacional, deverão ser processadas no Sistema Integrado de Administração de Recursos Humanos (Siape) .
33.	 Dito isso, os montantes para cada atividade devem constar na lei orçamentária anual da União. Os representantes da Secretaria de Fazenda do Distrito Federal, na qualidade de gestores e responsáveis pelas contas do FCDF, são incumbidos de apresentar as propostas orçamentárias, em comum acordo com os órgãos distritais. No entanto, quem aprova a proposta orçamentária e quem a sanciona são os poderes constituídos da União.
34.	 Assim, não pode o ente distrital a seu talante decidir livremente como utilizar o FCDF na segurança pública. Deve-se deixar assente que todas as despesas relativas aos órgãos de segurança pública do Distrito Federal previstas na legislação federal devem ser arcadas pelo FCDF, por óbvio, porém não é dado ao Governo do Distrito Federal decidir se pode onerar o Fundo com novas espécies remuneratórias, ainda que seja em forma de reajuste, recomposição ou atualização monetária, pois inexiste previsão legal para isso.
35.	 De novo, insiste que o Governador fez uso do poder regulamentar para correção monetária do auxílio-moradia. Entretanto, mesmo que fosse possível a atualização, a inflação no período não passou de 124%, ou seja, não poderia sequer triplicar o valor do benefício, que foi majorado em 25 vezes, no mínimo. 
36.	 No referente ao posicionamento de unidades técnicas do TCU em outros processos sobre a necessidade de utilização do FCDF para manutenção integral dos órgãos de segurança pública, há que se ressaltar que tal asserto implica revogação de qualquer vantagem instituída pelo ente com recursos próprios, pois somente o Congresso Nacional pode definir as parcelas a serem pagas pelo fundo federal.
37.	 Relativamente à segregação de despesas, entende-se que a utilização de recursos próprios para criar gratificações a tais servidores foi mecanismo utilizado pelo Distrito Federal para fugir da regra de alteração remuneratória pelo Congresso Nacional. Pelo pacto federativo firmado na Constituição Federal, apenas lei federal pode alterar lei federal, e as competências da União só podem ser por ela disciplinadas e alteradas.
38.	 Quanto à valorização das forças de segurança, repise-se, não há discussão sobre o mérito da recomposição. Entende-se que tais carreiras merecem o devido respeito e remuneração condizente com suas atribuições. O questionamento tem como ponto central a forma e a competência. Decreto distrital não pode, ao arrepio da lei e, principalmente, da Constituição Federal, aumentar parcela remuneratória a que todos os servidores têm direito, inclusive na inatividade, contrariando a Súmula Vinculante 39 do STF: "Compete privativamente à União legislar sobre vencimentos dos membros das polícias civil e militar e do corpo de bombeiros militar do Distrito Federal."
39.	 Dessarte, o Decreto Distrital 35.181, de 18/2/2014, exorbita da autorização legal concedida e mostra-se inconstitucional, por ofensa ao inciso X do art. 37 da CF/88, devendo a sua edição ser classificada como irregularidade grave, o que leva à audiência para possíveis sanções previstas nos arts. 58, II, e 60 da Lei 8.443/1992 c/c arts. 268, II, e 270 do Regimento Interno do TCU. No entanto, como as contas referem-se ao exercício de 2015 e o ato regulamentar é datado em 2014, exercício em que não houve prestação de contas do FCDF, propõe-se a abertura de processo apartado para a audiência do então governador do Distrito Federal, Sr. Agnelo Queiroz.
40.	 Os gestores do FCDF e das corporações fizeram cumprir as normas distritais às quais devem obediência, ainda mais se tratando de subordinação ao Governador. No entanto, devem respeito também às normas federais e às decisões do TCU. Dessa forma, no caso concreto, vê-se que a irregularidade deve ser atribuída ao chefe do Poder Executivo local, que ocasionou a utilização indevida dos recursos federais alocados no FCDF, atraindo a competência do TCU para possíveis sanções, nos termos dos incisos I e IX do art. 1º da Lei 8.443/1992.
Item 3 - a necessidade de outorga de eficácia prospectiva ao entendimento firmado pelo TCU (peça 31, p. 17-21) 
a) argumentos apresentados
41.	 Reforça a ideia da validade do Decreto 35.181/2014. Não obstante, traz ponderações sobre a necessidade de eficácia prospectiva a eventual orientação da SecexFazenda e do TCU (peça 31, p. 18) .
42.	 Inicialmente, pondera que houve boa-fé das autoridades, quanto à emissão do ato questionado, e que há, no arcabouço legal relativo ao FCDF, permissão para utilização dos recursos para segurança pública, sem restrições específicas sobre determinadas parcelas remuneratórias. Eventual responsabilização do ente federativo ou de seus servidores iria de encontro à realidade fático-normativa, pois não houve desvios indevidos e o FCDF é objeto de embates normativos (peça 31, p. 18) .  
43.	 Argumenta que eventual ressarcimento trará repercussões financeiras que prejudicarão a prestação de serviços públicos. Destaca que decisão desfavorável ao ente constituirá nova interpretação jurídica, citando que o art. 2º, XIII, da Lei 9.784/1999, com aplicação subsidiária ao TCU, veda a aplicação retroativa de nova interpretação (peça 31, p. 19) .
44.	 Pondera que deve ser observado o princípio da segurança jurídica em eventual decisão do Tribunal. Menciona o Acórdão 2745/2012-TCU-Plenário, de relatoria do Min. Raimundo Carreiro, destacando a vedação da aplicação retroativa de nova interpretação e modulação pro futuro dos efeitos da decisão do TCU e, também, o Acórdão 964/2006-TCU-Plenário, de relatoria do Min. Valmir Campelo, que fala sobre a jurisprudência do STF sobre a observância da segurança jurídica pelo Poder Público, sob pena de nulidade da própria medida restritiva de direitos (peça 31, p. 19-20) .
b) análise dos argumentos
45.	 No que toca ao ressarcimento dos recursos utilizados para pagamento da parcela indevidamente majorada pelo Decreto 35.181/2014, entende-se que 	não cabe falar em devolução de recursos ao FCDF, pois os recursos voltarão, indiretamente, para o próprio Governo do Distrito Federal. Nesta prestação de contas, o que se discute é a alteração da remuneração dos servidores por autoridade incompetente. 	Assim, o que se propõe é uma decisão no sentido de proibir o pagamento com recursos do FCDF advindo da norma distrital além do montante previsto na Tabela III do Anexo IV da Lei 10.486/2002.
46.	 Relativamente à jurisprudência do TCU e possíveis reflexos nas finanças do Distrito Federal, percebe-se que há diversas decisões em que ficou assente a necessidade de regulamentação federal sobre a remuneração das forças de segurança sob a utilização distrital. 
47.	 No Acórdão 1066/2011-TCU-Plenário, de relatoria do Min. Ubiratan Aguiar, ficou resolvido que é ilegal a utilização de recursos do Fundo Constitucional do Distrito Federal para a realização de pagamentos de gratificações salariais criadas por lei distrital. Na oportunidade, o Governo do Distrito Federal foi condenado a ressarcir os cofres do FCDF.
48.	 Mais grave ainda é o descumprimento do art. 37, X, da Constituição Federal, determinando que a remuneração dos servidores públicos só pode ser alterada por lei específica. E decreto distrital não pode substituir lei federal específica.
49.	 Portanto, deve-se considerar que o aumento dado ao auxílio-moradia exorbitou o poder regulamentar e consequentemente julgar regular com ressalvas as contas dos gestores, determinando que não seja utilizado recursos do FCDF para pagamento de parcela superior à definida na Lei 10.486/2002. Propõe-se dar ciência ao FCDF e às corporações que eventual ato distrital tendente à alteração remuneratória dos servidores das forças de segurança pública não poderá ser considerado para efeito de utilização do Fundo, sob pena de responsabilidade solidária dos gestores.
CONCLUSÃO
50.	 Em face da análise promovida nos itens 11 a 49, propõe-se rejeitar os argumentos apresentados pelo Governo do Distrito Federal e pelo Fundo Constitucional do Distrito Federal, pelos motivos expostos nos itens 23, 24, 39, 40, 48 e 49, de modo que as contas dos gestores do FCDF devem ser julgadas regulares com ressalva, com determinação ao Fundo e às corporações da área de segurança pública para cessarem o pagamento, com recursos do FCDF, de parcela superior ao valor estabelecido em lei.
51.	 O parágrafo único do art. 2º da Lei 10.486/2002 é cristalino ao prescrever que os valores representativos dos direitos previstos no artigo são os estabelecidos em legislação específica ou constantes nas tabelas do Anexo IV. Ao majorar os valores, o ex-governador do Distrito Federal, Sr. Agnelo Queiroz, exorbitou do poder regulamentar, usurpando as atribuições do Congresso Nacional e ferindo o art. 37, X, da Constituição Federal.
52.	 Deve-se, também, dar ciência ao FCDF e às corporações sobre a não utilização de recursos do FCDF para pagamento de parcela da remuneração por ato do Governo do Distrito Federal, o que pode levar à responsabilidade solidária e à multa prevista no art. 58, VII, da Lei 8.443/1992.
53.	 Levando-se em consideração que o ato foi editado em 2014, exercício que não houve prestação de contas, e este processo refere-se às contas dos gestores do FCDF, exercício de 2015, propõe-se, ainda, nos termos dos arts. 1º, I e IX; 16, III, "b"; 19, parágrafo único, 58, II; e 60 da Lei 8.443/1992; c/c os arts. 1º, I, XVII e § 1º; 5º, I; 202, I, III e IV; 209, II; 268, I ou II, e 270 do Regimento Interno do TCU, a abertura de processo apartado para possível aplicação das sanções previstas nos arts. 58, inciso II, e 60 da Lei 8.443/1992, ao então governador do Distrito Federal, Sr. Agnelo Santos Queiroz Filho (itens 39 e 40) . 
INFORMAÇÕES ADICIONAIS
54.	 Em instrução anterior (peça 19) , foram identificadas impropriedades relatadas nos itens 36, 47 e 52, para as quais foram formuladas propostas de ressalvas às contas e de dar ciência ao FCDF e ao GDF para que observem a LDO da União para eventuais recomposições do auxílio-alimentação. 
55.	 Assim, as propostas constantes dos itens 36, 47 e 52 daquela instrução serão acrescentadas às propostas formuladas nesta instrução, com os ajustes considerados necessários.
56.	 Considerando a análise realizada e a opinião da Secretaria Federal de Controle Interno, propõe-se julgar regulares as contas dos Srs. Pedro Meneguetti, CPF XXX.354.846-XX, Fabrício de Oliveira Barros, CPF XXX.057.991-XX, e Claudia Azevedo Cortes, CPF XXX.537.756-XX, dando-lhes quitação plena, nos termos dos artigos 16, inciso I, e 17 da Lei 8.443/1992, c/c o artigo 207 do Regimento Interno do TCU, uma vez que suas contas lograram demonstrar a exatidão dos demonstrativos contábeis, a legalidade, a legitimidade, a economicidade, a eficácia, a eficiência e a efetividade de suas gestões (peça 19) .
57.	 Considerando também a análise realizada e a opinião da Secretaria Federal de Controle Interno, propõe-se julgar regulares com ressalva as contas dos Srs. Leonardo Mauricio Colombini Lima, CPF XXX.276.716-XX, e João Antônio Fleury Teixeira, CPF XXX.470.046-XX, dando-lhes quitação, nos termos dos artigos 16, inciso II, e 18 da Lei 8.443/1992, c/c o artigo 208 do Regimento Interno do TCU, em face das impropriedades/faltas verificadas em suas gestões (peça 19, itens 36 e 52) .
58.	 Cabe registrar que os fatores motivadores das ressalvas dos responsáveis consistiram em: deficiências no controle operacional e gerencial da Subsecretaria do Tesouro da Secretaria de Estado de Fazenda do Distrito Federal (SUTES/SEFDF) sobre os recursos do FCDF, prejudicando a supervisão e a gestão dos recursos do Fundo; e descumprimento dos limites estabelecidos pela Lei Federal 10.486/2002 para o auxílio-moradia, custeado com recursos do FCDF, pago a policiais militares e bombeiros militares do Distrito Federal.
PROPOSTA DE ENCAMINHAMENTO
59.	 Diante do exposto, submetem-se os autos à consideração superior, propondo ao Tribunal:
a) com fundamento nos arts. 1º, inciso I, 16, inciso I, 17 e 23, inciso I, da Lei 8.443/1992 c/c os arts. 1º, inciso I, 207 e 214, inciso I, do Regimento Interno, que sejam julgadas regulares as contas dos Srs. Pedro Meneguetti, CPF XXX.354.846-XX, Fabrício de Oliveira Barros, CPF XXX.057.991-XX, e Claudia Azevedo Cortes, XXX.537.756-XX, dando-lhes quitação plena;
b) com fundamento nos arts. 1º, inciso I, 16, inciso II, 18 e 23, inciso II, da Lei 8.443/1992, c/c os arts. 1º, inciso I, 208 e 214, inciso II, do Regimento Interno, que sejam julgadas regulares com ressalva, em face das falhas adiante apontadas, as contas dos responsáveis a seguir, dando-lhes quitação: 
1) Leonardo Mauricio Colombini Lima, CPF XXX.276.716-XX: deficiências no controle operacional e gerencial da Subsecretaria do Tesouro da Secretaria de Estado de Fazenda do Distrito Federal (SUTES/SEFDF) sobre os recursos do FCDF, prejudicando a supervisão e a gestão dos recursos do Fundo (peça 19, itens 34 a 36) ; e descumprimento dos limites estabelecidos pela Lei 10.486/2002 para o auxílio-moradia, custeado com recursos do FCDF, pago a policiais militares e bombeiros militares do Distrito Federal (item 49 e peça 19, itens 37 a 52) ;
2) João Antônio Fleury Teixeira, CPF XXX.470.046-XX: deficiências no controle operacional e gerencial da Subsecretaria do Tesouro da Secretaria de Estado de Fazenda do Distrito Federal (SUTES/SEFDF) sobre os recursos do FCDF, prejudicando a supervisão e a gestão dos recursos do Fundo (peça 19, itens 34 a 36) ; e descumprimento dos limites estabelecidos pela Lei 10.486/2002 para o auxílio-moradia, custeado com recursos do FCDF, pago a policiais militares e bombeiros militares do Distrito Federal (item 49 e peça 19, itens 37 a 52) ;
c) determinar, nos termos do art. 18 da Lei 8.443/1992 c/c o art. 208, § 2º, do Regimento Interno do TCU, ao Fundo Constitucional do Distrito Federal, ao Corpo de Bombeiros Militar do Distrito Federal e à Polícia Militar do Distrito Federal que cessem o pagamento, com recursos do FCDF, de parcela superior ao valor estabelecido na Tabela III do Anexo IV da Lei 10.486/2002 para o auxílio-moradia dos militares do Distrito Federal (item 49) ; 
d) dar ciência ao Fundo Constitucional do Distrito Federal, ao Corpo de Bombeiros Militar do Distrito Federal, à Polícia Civil do Distrito Federal e à Polícia Militar do Distrito Federal para que se abstenham de realizar despesas com recursos do FCDF que tenham como origem ato ou norma legal do Governo do Distrito Federal, alterando a remuneração dos servidores das corporações de segurança pública, exceto o auxílio-alimentação, sob pena de responsabilidade solidária e possível irregularidade nas contas dos gestores (item 49) ; 
e) dar ciência ao Governo do Distrito Federal e ao Fundo Constitucional do Distrito Federal para que observem os parâmetros federais, especialmente as leis de diretrizes orçamentárias, para definição do valor do auxílio-alimentação previsto no arts. 2º, I, "a", e 3º, XIII, da Lei 10.486/2002 (peça 19, item 47) ; e
f) determinar, nos termos dos arts. 1º, I e IX; 16, III, "b"; 19, parágrafo único, 58, II; e 60 da Lei 8.443/1992; c/c os arts. 1º, I, XVII e § 1º; 5º, I; 202, I, III e IV; 209, II; 268, I ou II, e 270 do Regimento Interno do TCU, a abertura de processo apartado para apurar a responsabilidade do então governador do Distrito Federal, Sr. Agnelo Santos Queiroz Filho, CPF XXX.676.555-XX, pela edição do Decreto 35.181, de 18/2/2014, que acarretou a utilização indevida do Fundo Constitucional do Distrito Federal e o abuso de poder regulamentar ao majorar o auxílio-moradia previsto na Lei 10.486/2002, sendo flagrantemente inconstitucional, nos termos dos arts. 21, XIV, e 37, X, da Constituição Federal, com infração, também, no disposto na Lei 10.633/2002, Súmula Vinculante 39 do Supremo Tribunal Federal e Acórdão 1066/2011-TCU-Plenário, de relatoria do Min. Ubiratan Aguiar (itens 39 e 40) .".
3.	Em sua cota de participação à peça 36, o douto representante do Parquet especializado, Procurador Júlio Marcelo de Oliveira, dissentiu parcialmente dos encaminhamentos propostos pela SecexFazenda, conforme excerto transcrito a seguir:
"Há cinco ocorrências relevantes em apreço nestes autos, são elas:
1) cessão de servidores da segurança pública do DF (policiais civis, policiais militares e bombeiros) para outros órgãos e entidades da Administração Pública, sem o ressarcimento ao FCDF, pelo cessionário, da remuneração dos servidores cedidos; 
2) pagamento de inativos e pensionistas das áreas de saúde e educação do DF com recursos do FCDF, em desacordo com a finalidade do fundo, que é prestar assistência financeira para a execução de serviços públicos de saúde e educação;
3) alteração, em 2015, da sistemática de programação e execução orçamentária das despesas das áreas de saúde e educação do DF, impossibilitando a completa apuração das despesas do FCDF no Siafi, com ofensa ao princípio da transparência;
4) recolhimento indevido das contribuições previdenciárias retidas dos servidores da segurança pública do DF para os cofres do Tesouro Distrital, com seu posterior repasse para o Instituto de Previdência dos Servidores do Distrito Federal (Iprev) , o qual não custeia os benefícios previdenciários desses servidores;
5) descumprimento dos limites estabelecidos pela Lei 10.486/2002 para o auxílio-moradia, custeado com recursos do FCDF, pago a policiais militares e bombeiros militares do DF, com fundamento no Decreto Distrital 35.181/2014.
	Nos tópicos a seguir, será analisada cada uma dessas ocorrências, com a avaliação do seu impacto no julgamento das presentes contas ordinárias.
Cessão de servidores da segurança pública do DF sem o ressarcimento ao FCDF da respectiva remuneração
	Essa ocorrência já havia sido apontada pela CGU nas contas de 2011 do FCDF (TC Processo 043.927/2012-2) . Mediante o Acórdão 1047/2014-TCU-Primeira Câmara  (Ministro-Relator Bruno Dantas, sessão de 27/3/2014) , foram julgadas regulares com ressalva as contas dos srs. Paulo Santos de Carvalho (Subsecretário do Tesouro Distrital) , Mailine Alvarenga (Diretora Geral da PCDF de 1/1/2011 a 3/11/2011) , Onofre José Morais (Diretor Geral da PCDF de 3/11/2011 a 31/12/2011) , Marcelo Piancastelli de Siqueira (Secretário de Estado de Fazenda do DF de 8/11/2011 a 31/12/2011) e Valdir Moyses Simão (Secretário de Estado de Fazenda do DF de 1/1/2011 a 8/11/2011) , e foram expedidas, entre outras, as seguintes determinações:
"1.7. determinar ao Gestor do Fundo Constitucional do Distrito Federal que informe, no próximo Relatório de Gestão, as medidas adotadas e os resultados alcançados para resolver a situação dos servidores cedidos a outros órgãos e entidades públicos, inclusive ao Governo do Distrito Federal, sem o ressarcimento da remuneração respectiva aos cofres do Fundo Constitucional do Distrito Federal, tais como a inscrição dos cessionários no Cadastro Informativo de Crédito não Quitados do Setor Público Federal (Cadin) e a suspensão do pagamento da remuneração dos servidores policiais civis cedidos, e já notificados, sem que haja o reembolso mensal da remuneração pelo órgão cessionário;
 (...) 
1.9. determinar ao Corpo de Bombeiro Militar do Distrito Federal (CBMDF) e à Polícia Militar do Distrito Federal (PMDF) que informem, no próximo Relatório de Gestão, se há servidores cedidos sem o ressarcimento, por parte do cessionário, da remuneração correspondente aos cofres do Fundo Constitucional do Distrito Federal, bem como as medidas adotadas e os resultados alcançados para solucionar a questão, se for o caso;" 
	Nas contas de 2012 do FCDF (TC Processo 022.659/2013-7) , a ocorrência foi novamente apontada e ensejou o julgamento pela regularidade com ressalva das contas dos srs. Marcelo Piancastelli de Siqueira (Secretário de Estado de Fazenda do DF de 1/1/2012 a 4/9/2012) , Adonias dos Reis Santiago (Secretário de Estado de Fazenda do DF de 13/9/2012 a 31/12/2012) , Paulo Santos de Carvalho (Subsecretário do Tesouro Distrital em 2012) , Onofre José de Moraes (Diretor Geral da PCDF de 1/1/2012 a 3/2/2012) e Jorge Luiz Xavier (Diretor Geral da PCDF de 10/2/2012 a 31/12/2012) , conforme seguinte trecho do Acórdão 7826/2014-TCU-Primeira Câmara (Ministro-Relator Bruno Dantas, sessão de 2/12/2014, grifou-se) :
"a) com fundamento nos arts. 1º, inciso I, 16, inciso II, 18 e 23, inciso II, da Lei 8.443/1992, c/c os arts. 1º, inciso I, 143, inciso I, alínea "a", 208 e 214, inciso II, do Regimento Interno/TCU, em julgar regulares com ressalva, em face das falhas adiante apontadas, as contas dos responsáveis a seguir, dando-lhes quitação: 
a.1) Marcelo Piancastelli de Siqueira, CPF XXX.350.606-XX; Adonias dos Reis Santiago, CPF XXX.977.501-XX e Paulo Santos de Carvalho, CPF XXX.666.971-XX: não recuperação de recursos do FCDF, provenientes de débito do Governo do Distrito Federal, pelo pagamento indevido de servidores de carreiras do GDF e não reembolso por cessão de policiais civis; 
a.2) Onofre José de Moraes, CPF XXX.322.701-XX e Jorge Luiz Xavier, CPF XXX.308.906-XX: inoperância relativa ao retorno de servidores cedidos sem reembolso;
 (...) "
	A questão da cessão de policiais civis do DF sem o devido reembolso ao FCDF foi também analisada no TC Processo 032.061/2008-1, que tratou do monitoramento do Acórdão 3800/2008-TCU-Primeira Câmara, proferido no processo de prestação de contas ordinária do CBMDF relativa ao exercício de 2003. Mediante o Acórdão 3194/2014-TCU-Plenário (Ministro-Relator José Múcio, data da sessão: 19/11/2014) , o Tribunal deliberou por (grifou-se) :
"9.1. considerar atendido, pela Secretaria de Recursos Humanos do Ministério do Planejamento, Orçamento e Gestão, o determinado no subitem 1.6.2, letra 'a', do Acórdão 3800/2008-TCU-Primeira Câmara;
9.2. determinar à SecexAdministração que quantifique o débito e, em seguida, promova a oitiva do Governo do Distrito Federal, na pessoa do seu representante legal, em relação ao pagamento, sem reembolso aos cofres do Fundo Constitucional do Distrito Federal, de remuneração de servidores do quadro da Polícia Civil do Distrito Federal cedidos a órgãos/entidades do Governo do Distrito Federal a partir de 2003;
9.3. determinar à Polícia Civil do Distrito Federal, conjuntamente com o gestor do Fundo Constitucional do Distrito Federal, que:
9.3.1. adote medidas com vistas a obter o ressarcimento, devidamente corrigido, dos valores referentes às remunerações de servidores cedidos, a partir de 2003, ao Governo do Estado de Goiás;
9.3.2. encaminhe ao Tribunal, em até 90 (noventa) dias, posicionamento sobre o cumprimento do subitem anterior."
	A determinação contida no item 9.2 do Acórdão 3194/2014-TCU-Plenário acabou sendo tornada sem efeito, pois se entendeu que a matéria deveria ser avaliada no âmbito dos processos de contas do FCDF, haja vista a possibilidade de compensação da quantia impugnada em futuros repasses efetuados pela União aos cofres do FCDF, mencionada no voto condutor da citada deliberação. Assim, mediante o Acórdão 17/2016-TCU-Plenário  (Ministro-Relator José Múcio, sessão de 20/1/2016) , o TCU tornou sem efeito a aludida determinação, considerou cumprida a determinação do item 9.3.1 do Acórdão 3194/2014-TCU-Plenário e expediu as seguintes determinações (grifou-se) :
"1.8.1. ao Governo do Distrito Federal, por meio de seu representante legal, que quantifique e informe, no relatório de gestão base 2015, o valor referente à remuneração de servidores do quadro da Polícia Civil do Distrito Federal cedidos a órgãos/entidades públicos a partir de 2003 sem assunção do ônus pelo cessionário ou sem reembolso do valor correspondente aos cofres do Fundo Constitucional do Distrito Federal (discriminar nome do servidor, órgão/entidade cessionária, data de início e de término da cessão, valor da remuneração mensal, valor ressarcido e data do ressarcimento) , bem como que se  manifeste sobre o passivo em questão e sobre alternativas de recomposição do valor devido ao FCDF;
1.8.2. à Secretaria Federal de Controle Interno que faça constar do Relatório de Auditoria de Gestão base 2015, por amostragem, informações sobre a exatidão do valor quantificado pelo Governo do Distrito Federal; 
1.8.3. à SecexFazenda que acompanhe o cumprimento das medidas determinadas nos subitens 1.8.1 e 1.8.2., bem como o ressarcimento dos valores referidos aos cofres do Fundo Constitucional do Distrito Federal."
	Contudo, atendendo a pedido formulado pelo GDF, e considerando que a edição da Portaria Normativa 1/2016, do Ministério do Planejamento, Orçamento e Gestão, impactava na forma de cumprimento da determinação contida no item 1.8.1 do Acórdão 17/2016-TCU-Plenário, o Ministro-Relator José Múcio, determinou, em 3/11/2016, o sobrestamento do TC Processo 032.061/2008-1, até que a matéria fosse examinada conclusivamente no TC Processo 043.927/2012-2.
	No TC Processo 043.927/2012-2, a matéria voltou a ser debatida, a partir do exame de expediente encaminhado pela PMDF suscitando dúvidas sobre a aplicabilidade do Acórdão 1047/2014-TCU-Primeira Câmara. Por meio do Acórdão 1774/2017-TCU-Plenário  (Ministro-Relator Bruno Dantas, sessão de 16/8/2017) , o Tribunal deliberou por (grifou-se) :
"9.1. com fundamento no art. 71, inciso IX, da Constituição Federal, c/c o art. 45 da Lei 8.443/1992, determinar à Polícia Militar do Distrito Federal, à Polícia Civil do Distrito Federal e ao Corpo de Bombeiros Militar do Distrito Federal que, no que se refere aos servidores de seus quadros funcionais que estejam cedidos a quaisquer órgãos e entidades dos Poderes da União, dos Estados ou do Distrito Federal e dos Municípios, bem como aos demais órgãos ou entidades não pertencentes às estruturas dos respectivos Poderes:
9.1.1. no prazo de quinze dias, providenciem o retorno dos servidores que estejam desempenhando funções que não guardem estrita pertinência com as atividades de segurança pública do Distrito Federal;
9.1.2. no prazo de trinta dias, providenciem o retorno dos servidores que estejam desempenhando funções que guardem estrita pertinência com as atividades de segurança pública do Distrito Federal;
9.2. informar à Polícia Civil do Distrito Federal que a determinação supra também abrange os agentes policiais de custódia lotados e/ou em exercício em órgãos não integrantes da estrutura orgânica da corporação;
9.3. facultar ao Distrito Federal, no prazo de trinta dias, demonstrar cabalmente a este Tribunal quais são as funções que, indubitável e excepcionalmente, não podem ser desempenhadas sem a cessão dos servidores em questão;
9.4. informar ao Distrito Federal que o retorno do servidor, nos termos do item anterior, não implica cessação das atividades policiais exercidas, na hipótese de elas serem consideradas necessárias pelo governo daquele ente distrital e puderem ser executadas sem a cessão;
9.5. determinar a autuação de processo para apurar, no prazo de 180 dias, os valores a serem ressarcidos pelos cessionários ao FCDF, bem como as razões pelas quais tais ressarcimentos não foram realizados, promovendo-se, se for o caso, a devida responsabilização pela mora;
 (...) "
	Da leitura do voto condutor da citada deliberação, percebe-se que o Tribunal considerou que a cessão de servidores da PMDF, da PCDF e do CBMDF para quaisquer outros órgãos e entidades, ainda que haja o ressarcimento de sua remuneração ao FCDF, contraria a finalidade legal do fundo. Por esse motivo, foi determinado o retorno dos servidores cedidos aos seus órgãos de origem.
	Contra o Acórdão 1774/2017-TCU-Plenário, foram opostos embargos de declaração pelo Governo do Distrito Federal, aos quais foi conferido efeito suspensivo, apenas no que tange ao item 9.1.2 da citada deliberação, e especificamente para os servidores cedidos aos seguintes órgãos: Casa Militar, Secretaria da Segurança Pública e da Paz Social, Vice-Governadoria, Subsecretaria do Sistema Penitenciário, Subsecretaria de Proteção e Defesa Civil, Tribunal Superior Eleitoral, Tribunal Superior do Trabalho, Superior Tribunal Militar, Secretaria Nacional de Proteção e Defesa Civil do Ministério da Integração Nacional, Procuradoria-Geral da República, Câmara Legislativa do Distrito Federal, Supremo Tribunal Federal, Superior Tribunal de Justiça e Governo do Estado do Rio Grande do Norte (peças 101 e 131 do TC Processo 043.927/2012-2) . No despacho em que conheceu dos embargos, o Relator do TC Processo 043.927/2012-2, Ministro Bruno Dantas, enfatizou que o efeito suspensivo (peça 101 daqueles autos, grifos originais) :
" (...) diz respeito apenas à manutenção da cessão, permanecendo a necessidade de ressarcimento dos valores remuneratórios desses servidores aos cofres do FCDF. Isso porque essa questão já se encontra superada por ocasião do Acórdão 1047/2014-TCU-Primeira Câmara, que assentou a necessidade de devolução em caráter absoluto, e do Acórdão 4586/2015-TCU-Primeira Câmara, que excetuou dessa regra apenas as cessões à Secretaria Extraordinária de Segurança para Grandes Eventos do Ministério da Justiça, deliberações que não estão em discussão na presente oportunidade."
	Portanto, desde a prolação do Acórdão 1047/2014-TCU-Primeira Câmara, ocorrida em 27/3/2014, o gestor do FCDF estava plenamente ciente do posicionamento do TCU acerca da necessidade de adotar medidas para solucionar o problema da falta de reembolso da remuneração dos policiais civis cedidos.
Aliás, nas contas de 2009 do FCDF, a CGU já havia apontado o problema, ocasião em que expediu a seguinte recomendação (peça 9, p. 5, do TC Processo 020.962/2010-0) :
"RECOMENDAÇÃO: 001
Recomendamos ao gestor do FCDF atuar junto à PCDF e aos demais órgãos do Governo do Distrito Federal, de forma a buscar maior agilidade no reembolso ao Fundo dos recursos relativos a pagamentos a servidores cedidos."
	Nas contas ora em exame (2015) , a CGU verificou a morosidade na adoção de providências referentes à citada recomendação, visto que, até dezembro/2015, ainda havia um passivo de mais de R$ 18,3 milhões, relativo à cessão de policiais civis, a ser restituído aos cofres do FCDF (peça 4, pp. 11 e 16/7) . Por essa razão, apôs ressalva às contas dos gestores e expediu nova recomendação (peça 4, p. 18) .
	A SecexFazenda, contudo, propõe que a questão não seja objeto de ressalva a estas contas, pois a responsabilidade última pela cobrança das pendências seria da PCDF (que presta contas separadamente) , e não do FCDF, a quem caberia alertar o gestor daquela corporação (peça 19, p. 6) .
	Ao ver do Ministério Público de Contas, cabe, sim, ressalvar as contas dos gestores do FCDF, pois, ainda que o órgão diretamente responsável pela cobrança dos débitos dos cessionários seja a PCDF, é atribuição dos gestores do FCDF zelar pela correta aplicação dos recursos do fundo nas suas finalidades legais e constitucionais. Nessa linha, constam entre os objetivos estratégicos do fundo: acompanhar e controlar a execução orçamentária e financeira das ações mantidas com recursos do FCDF, e realizar a interlocução das unidades gestoras do FCDF com os órgãos de controle no sentido de atender as solicitações e recomendações (peça 1, p. 14) . Ademais, de acordo com o Decreto Distrital 36.287/2015, competem ao Secretário de Estado de Fazenda do DF a supervisão e a gestão dos recursos do FCDF. Assim, o gestor do fundo deveria ter tomado medidas mais afetivas para sanear a irregularidade, além daquelas descritas no Relatório de Auditoria da CGU (peça 4, p. 16) , como, por exemplo, descontar dos repasses à PCDF os valores das remunerações dos policiais civis cedidos sem o respectivo reembolso.
	Saliente-se que a ressalva ora proposta não impede a eventual aplicação de penalidades aos gestores arrolados nestas contas, em decorrência das apurações a serem realizadas no processo a que se refere o item 9.5 do Acórdão 1774/2017-TCU-Plenário.
Pagamento de inativos e pensionistas das áreas de saúde e educação do DF com recursos do FCDF
	Acerca do assunto, a CGU informou que, no exame das contas de 2012 do FCDF, foi identificado o pagamento de inativos e pensionistas da Secretaria de Estado de Educação do Distrito Federal (SEE/DF) com recursos orçamentários da Ação 0312 - Assistência Financeira para a Realização de Serviços Públicos de Educação do Distrito Federal, cujo descritor menciona apenas despesas com pessoal ativo da área de educação do GDF (peça 4, p. 20) .
	Informou também que, no exame das contas de 2013 do FCDF, foi identificado o pagamento de inativos e pensionistas da Secretaria de Estado de Saúde do Distrito Federal (SES/DF) , com recursos orçamentários da Ação 009T - Assistência Financeira para a Realização de Serviços Públicos de Saúde do Distrito Federal, cujo descritor menciona apenas despesas com pessoal ativo da área de saúde do GDF (peça 4, p. 20) .
	Em consulta realizada pela CGU à Secretaria de Orçamento Federal (SOF) , esta se manifestou, mediante a Nota Técnica Conjunta 1/DECON/SEAFI/SOF/MP, de 15/5/2014, no sentido de que as despesas com pessoal inativo não se enquadravam no termo "serviços públicos de saúde e educação", de modo que a utilização de recursos do FCDF para pagamento de tais despesas estava em desacordo com a finalidade das ações orçamentárias 0312 e 009T (peça 4, p. 20) .
	A Subsecretaria de Planejamento, Orçamento e Administração do Ministério da Fazenda (SPOA/MF) também foi consultada e informou, por meio do Ofício 182/2014/SPOA/SE/MF-DF, de 30/4/2014, que reconhecia a inconsistência dos pagamentos de inativos nas citadas ações orçamentárias (peça 4, p. 21) .
	A Consultoria Jurídica do Ministério do Planejamento, Orçamento e Gestão (Conjur/MP) , em parecer datado de 10/7/2014, também se pronunciou pela impossibilidade de aplicação dos recursos das ações orçamentárias 0312 e 009T para o pagamento de inativos (peça 4, p. 21) .
	A partir de 2015, as dotações orçamentárias das áreas de saúde e educação do DF passaram a constar da Ação 0312 - Assistência Financeira para a Realização de Serviços Públicos de Saúde e Educação do Distrito Federal, com mudança da modalidade de aplicação, que passou de 90 (aplicação direta) , para 30 (Transferências a Estados e ao Distrito Federal) , e do grupo de natureza de despesa, que passou de Grupo 1 (Pessoal e Encargos Sociais) , para Grupo 3 (Outras Despesas Correntes) . Com essas alterações, as despesas passaram a ser executadas em sistema próprio do GDF, fora do Siafi, dificultando a sua análise pelos órgãos de controle federais.
	Segundo a CGU, em 2015, os gastos com inativos e pensionistas das áreas de saúde e educação do DF foram de R$ 1,7 bilhão, o que caracteriza risco de não cumprimento das finalidades constitucionais e legais do FCDF relacionadas à assistência financeira para a execução de serviços públicos de saúde e educação.
	No TC Processo 022.651/2014-4, que cuida da prestação de contas do FCDF referente a 2013, a SecexFazenda, com a concordância do Ministério Público de Contas (parecer exarado em 25/10/2016, pelo então Procurador-Geral Paulo Bugarin) , propôs a realização de audiência do ordenador de despesa e do gestor financeiro do FCDF, para que se manifestassem sobre o "pagamento de despesas com inativos e pensionistas das áreas de saúde e educação do Distrito Federal, que propiciou desvio de finalidade na utilização de recursos do FCDF para execução de serviços de saúde e educação no montante de R$ 2,6 bilhões, com infração ao disposto no art. 21, XIV, da CF/1988 e art. 1° da Lei 10.633/2002 c/c art. 4º da Lei Complementar 141/2012, art. 71 da Lei 9.394/1996 e com o Parecer CNE/CP 29/97 do Conselho Nacional de Educação, bem como em desacordo com a finalidade das ações orçamentárias 0312 e 009T e em desatendimento ao disposto no Oficio-Circular 14/2009/SEAFI/SOF/MP" (peça 33, p. 12, do TC Processo 022.651/2014-4) .
	Referido processo ainda está aguardando o pronunciamento do Ministro-Relator José Múcio.
	Nada obstante, no âmbito do TC Processo 011.704/2015-2, que cuida do acompanhamento dos Relatórios de Gestão Fiscal (RGF) referentes ao 1º quadrimestre de 2015, o Tribunal exarou o Acórdão 2334/2016-TCU-Plenário (Ministro-Relator José Múcio, sessão de 14/9/2016) , com o seguinte teor, no que é pertinente (grifou-se) :
"9.3. esclarecer à Secretaria do Tesouro Nacional, à Subsecretaria de Planejamento, Orçamento e Administração do Ministério da Fazenda e à Secretaria de Orçamento Federal que:
9.3.1. o Acórdão 2891/2015-TCU-Plenário não contém nenhuma posição deste Tribunal sobre a legalidade ou ilegalidade do pagamento de inativos e pensionistas distritais das áreas de saúde e educação com recursos do Fundo Constitucional do Distrito Federal, cuja apreciação deverá ocorrer no âmbito do processo TC-Processo 022.651/2014-4, relativo às contas do FCDF do exercício de 2013;
9.3.2. é admitida a continuidade do pagamento de inativos e pensionistas distritais das áreas de saúde e educação com recursos do Fundo Constitucional do Distrito Federal até que este Tribunal delibere a respeito da sua legalidade no referido processo TC-Processo 022.651/2014-4;"
	Assim, a despeito de o Ministério Público de Contas considerar que houve desvio de finalidade no pagamento de inativos da saúde e da educação do GDF com recursos do FCDF, pois tal pagamento não contribui para a execução de serviços públicos, nos termos dispostos no art. 21, inciso XIV, da Constituição, não será proposta a realização de audiência dos responsáveis nestas contas ordinárias, haja vista que o TCU admitiu expressamente a continuidade do referido pagamento até ulterior deliberação no âmbito do TC Processo 022.651/2014-4.
Alteração da sistemática de programação e execução orçamentária das
despesas das áreas de saúde e educação do DF
	Como visto no tópico precedente, a partir de 2015, houve mudança da sistemática de programação e execução orçamentária das despesas das áreas de saúde e educação do DF custeadas pelo FCDF.
	De fato, até 2014, tais despesas, no Orçamento-Geral da União (OGU) , estavam previstas nas ações orçamentárias 009T - Assistência Financeira para a Realização de Serviços Públicos de Saúde do Distrito Federal e 0312 - Assistência Financeira para a Realização de Serviços Públicos de Educação do Distrito Federal, com modalidade de aplicação 90 (aplicação direta) e grupo por natureza de despesa 1 (GND 1 - Pessoal e Encargos Sociais) .
	Em 2015, porém, as despesas foram reunidas na Ação 0312 - Assistência Financeira para a Realização de Serviços Públicos de Saúde e Educação do Distrito Federal, com modalidade de aplicação 30 (Transferências a Estados e ao Distrito Federal) e GND 3 - Outras Despesas Correntes.
	Com a alteração, as despesas passaram a ser executadas pelas Secretarias de Estado de Saúde e Educação do DF da mesma forma que as despesas custeadas com as transferências ordinárias de recursos da União, ou seja, em sistema próprio do GDF (Sistema de Gestão Governamental - SIGGo) , fora do Siafi.
	A partir daí, não foi mais possível obter, no Siafi, os dados necessários para o cálculo da despesa de pessoal líquida do FCDF (cf. art. 19, §§ 1º e 2º, da LRF) , dificultando a verificação do atendimento ao limite máximo de gastos fixado no art. 20, I, "c", da Lei Complementar 101/2000 (LRF) , bem como aos limites prudencial (95% do limite máximo) e de alerta (90% do limite máximo) .
	Essa alteração da sistemática de programação e execução orçamentária das despesas da saúde e educação custeadas pelo FCDF foi identificada pela Secretaria de Macroavaliação Governamental (Semag) no TC Processo 011.704/2015-2, que cuida do acompanhamento dos Relatórios de Gestão Fiscal (RGFs) relativos ao 1º quadrimestre de 2015, emitidos em cumprimento ao disposto no art. 54 da LRF. Mediante o Acórdão 2891/2015-TCU-Plenário, foram feitas as seguintes determinações:
"9.6. determinar à Secretaria de Orçamento Federal e à Secretaria do Tesouro Nacional que adotem medidas imediatas com vistas ao restabelecimento, para o exercício de 2016 e subsequentes, da sistemática vigente até o exercício de 2014, caracterizada pela modalidade 90 - aplicação direta, referente às ações orçamentárias com despesas do Fundo Constitucional do Distrito Federal, segregadas por área específica: saúde, educação e segurança, em cumprimento ao disposto no art. 1º, § 1º, da Lei 10.633/2002 e aos arts. 18, 19, 20, 55 e 59 da Lei Complementar 101/2000, informando a este Tribunal, no prazo de sessenta dias, as providências adotadas; 
9.7. determinar à Secretaria do Tesouro Nacional que, diante do estabelecido nos arts. 18, 19, 20, 55 e 59 da Lei Complementar 101/2000, adote medidas imediatas com vistas ao restabelecimento, para o exercício de 2016 e subsequentes, da sistemática vigente até o exercício de 2014, com o objetivo de realizar a execução orçamentária e financeira dos recursos federais do Fundo Constitucional do Distrito Federal diretamente no Siafi, por se tratar de valores sob a responsabilidade e titularidade da União, de acordo com o disposto na Lei 10.633/2002 e na jurisprudência do Tribunal de Contas da União, informando a este Tribunal, no prazo de sessenta dias, as providências adotadas;"
	Segundo apurado naqueles autos, o motivo da alteração teria sido o de legitimar o pagamento de inativos e pensionistas com recursos do FCDF, uma vez que o Governo Federal havia reconhecido a impossibilidade de realização desse pagamento no âmbito das ações orçamentárias 0312 - Assistência Financeira para a Realização de Serviços Públicos de Educação do Distrito Federal e 009T - Assistência Financeira para a Realização de Serviços Públicos de Saúde do Distrito Federal, cujos descritores remetiam apenas ao pagamento de pessoal ativo.
	Contudo, é certo que a forma de repasse dos recursos do FCDF não interfere na sua finalidade legal e constitucional. A alteração realizada, como destacado pela Semag, apenas obscureceu o fato de que os recursos estavam sendo usados para o pagamento de inativos e pensionistas, atentando, assim, contra o princípio da transparência e dificultando o exercício, pelo TCU, das competências previstas no art. 59 da LRF.
	Diante disso, o Plenário do TCU decidiu expedir as determinações acima transcritas, visando ao restabelecimento, para o exercício de 2016, da sistemática adotada até o exercício de 2014.
	Todavia, o Distrito Federal ingressou com requerimento para que tais determinações passassem a valer somente a partir do exercício de 2018, o que foi parcialmente atendido, nos termos do item 9.2 do Acórdão 2334/2016-TCU-Plenário, transcrito abaixo (grifou-se) :
"9.2. atender parcialmente o requerimento do Distrito Federal e adiar a exigibilidade das determinações constantes dos subitens 9.6 e 9.7 do Acórdão 2891/2015-TCU-Plenário para janeiro de 2017;"
	Como informado pela CGU no Relatório de Auditoria (peça 4, p. 14) , o Projeto de Lei Orçamentária Anual de 2017 (PLOA/2017) já contemplou a alteração da programação orçamentária determinada pelo Acórdão 2891/2015-TCU-Plenário, pois "os recursos previstos nas ações 009T - 'Assistência Financeira para a Realização de Serviços Públicos de Saúde do Distrito Federal' e 0312 - 'Serviços públicos de Educação do Governo do Distrito Federal' estão alocados na modalidade de aplicação 90 - 'Aplicações Diretas' e segregados nos Grupos de Natureza da Despesa (GND) 1 - 'Pessoal e Encargos Sociais' e '3 - Outras Despesas Correntes'" (peça 4, p. 14) .
	Embora tenha havido ofensa ao princípio da transparência nos exercícios de 2015 e 2016, não é o caso de se apor ressalva às contas dos gestores arrolados nestes autos, uma vez que a responsabilidade pela aprovação da proposta orçamentária do FCDF é da Secretaria do Orçamento Federal e, posteriormente, do Congresso Nacional.
Recolhimento das contribuições previdenciárias retidas dos servidores 
da segurança pública do DF aos cofres do Tesouro Distrital
	A CGU verificou que o recolhimento das contribuições previdenciárias dos servidores da polícia militar, da polícia civil e do corpo de bombeiros militares estava sendo realizado aos cofres do Tesouro Distrital, muito embora a remuneração dos inativos das citadas corporações seja custeada pelos recursos federais aportados ao FCDF (peça 4, p. 33) . Tais contribuições vinham sendo transferidas ao Instituto de Previdência do GDF (Iprev) , o qual não é utilizado para custear as aposentadorias e pensões dos servidores das forças de segurança do DF. Segundo a CGU, é incoerente o GDF continuar retendo a parcela de contribuição previdenciária, se é a União quem arca com os benefícios previdenciários. 
	A matéria já foi objeto de exame no TC Processo 027.750/2006-9, que tratou do monitoramento das deliberações do Acórdão 1573/2006-TCU-Plenário, proferido no TC Processo 017.522/2005-1, que cuidou do acompanhamento dos Relatórios de Gestão Fiscal referentes ao 3º quadrimestre de 2005.
	O item 9.4.1.2 do Acórdão 1573/2006-TCU-Plenário trouxe a seguinte determinação à Secretaria de Recursos Humanos do Ministério do Planejamento, Orçamento e Gestão (grifou-se) :
"9.4. determinar:
9.4.1. à Secretaria de Recursos Humanos do Ministério do Planejamento, Orçamento e Gestão (SRH) : 
 (...) 
9.4.1.2. a realização, no prazo de 60 (sessenta) dias, de estudos técnico-jurídicos, em conjunto com as Secretarias de Orçamento Federal do referido Ministério (SOF) , de Políticas de Previdência Social do Ministério da Previdência Social (SPPS) , do Tesouro Nacional (STN) , a Subsecretaria de Planejamento, Orçamento e Administração do Ministério da Fazenda (SPOA) , a Procuradoria-Geral da Fazenda Nacional (PGFN) e a Advocacia-Geral da União (AGU) , com a finalidade de promover o alinhamento do processo de administração do Fundo Constitucional do Distrito Federal (FCDF) , previsto no inciso XIV do art. 21 da Constituição e instituído pela Lei n. 10.633/2002, ao princípio fundamental da responsabilidade na gestão fiscal (§ 1º do art. 1º da LRF) , estabelecendo procedimentos claros acerca do recolhimento e registro contábil das contribuições patronal e dos servidores das áreas de segurança pública, educação e saúde custeados com recursos federais aplicados por meio do respectivo Fundo, observada a necessidade de segregação no controle dessas contribuições de forma a não comprometer a apuração do limite da despesa total com pessoal do FCDF, previsto na alínea c, inciso I do art. 20 da LRF."
	Ao monitorar essa determinação, o Tribunal manifestou o entendimento de que "é do Distrito Federal a titularidade da contribuição previdenciária dos seus servidores, em especial os da Polícia Civil, os da Polícia Militar e os do Corpo de Bombeiros Militar, mantidos pela União nos termos do inciso XIV do art. 21 da Constituição Federal, e a respectiva cota patronal" (Voto condutor do Ministro-Relator Valmir Campelo, grifos originais) . Na ocasião, foi prolatado o Acórdão 1316/2009-TCU-Plenário, com o seguinte teor (grifou-se) :
"9.1. rejeitar a preliminar suscitada pelo Revisor, Ministro Benjamin Zymler, no sentido deste Tribunal promover a oitiva do Distrito Federal e da União acerca da titularidade dos valores descontados da remuneração dos policiais civis, policiais e militares e dos bombeiros militares do Distrito Federal a título de contribuição previdenciária, e da contribuição previdenciária devida pelo patrocinador do regime de previdência responsável pelo pagamento de benefícios instituídos em favor dos policiais civis do Distrito Federal, conforme consta do seu voto revisor;
9.2. determinar ao Ministério da Fazenda, como órgão gestor do Fundo Constitucional do Distrito Federal (FCDF) , que se abstenha de recolher a contribuição previdenciária dos servidores da Polícia Civil, da Polícia Militar e do Corpo de Bombeiros Militar do Distrito Federal, mantidos pela União, nos termos no inciso XIV do art. 21 da Constituição Federal, e a respectiva cota patronal;
9.2. dar ciência deste acórdão, bem como do relatório e voto que o fundamentam, ao Ministro de Estado da Fazenda, ao Advogado-Geral da União, ao Controlador-Geral da União e ao Governador do Distrito Federal;
9.3. arquivar o presente processo."
	Contra a determinação contida no item 9.2 do Acórdão 1316/2009-TCU-Plenário, foram interpostos pedidos de reexame pelo Ministério da Fazenda e pela Advocacia-Geral da União, aos quais foi dado provimento parcial, nos termos do Acórdão 1633/2016-TCU-Plenário, a seguir reproduzido (grifou-se) :
"9.1. conhecer dos pedidos de reexame e dar-lhes provimento parcial;
9.2. tornar insubsistente o Acórdão 1316/2009-TCU-Plenário;
9.3. determinar ao Ministério da Fazenda e às unidades gestoras do FCDF que, até o final do presente exercício, passem a reter e a recolher aos cofres do Fundo Constitucional do Distrito Federal a contribuição previdenciária dos servidores e militares, mencionados no inciso XIV do art. 21 da Constituição Federal, para a específica finalidade do custeio das aposentadorias dos policiais civis, policiais militares e corpo de bombeiros militar do Distrito Federal e das pensões por eles instituídas;
9.4. constituir processo apartado para analisar a viabilidade do ressarcimento ao FCDF, pelo Governo do Distrito Federal, dos valores das contribuições previdenciárias dos servidores e militares mencionados no inciso XIV do art. 21 da Constituição Federal, indevidamente repassados ao GDF, a partir de janeiro de 2003, diligenciando, para tanto, ao Ministério da Fazenda, ao Ministério do Planejamento, Orçamento e Gestão e à Procuradoria-Geral do Distrito Federal para que apresentem proposta e/ou estudos informando valores históricos, fundamentação dos acréscimos legais e valores corrigidos;
9.5. promover a correção de erro material contido no Acórdão 1316/2009-TCU-Plenário, remunerando-se o terceiro e o quarto dispositivos da mencionada deliberação de 9.2. e 9.3. para 9.3. e 9.4., respectivamente;
9.6. dar ciência aos interessados."
	O Distrito Federal opôs embargos de declaração contra essa deliberação, que foram acolhidos, mediante o Acórdão 2189/2016-TCU-Plenário, a fim de se acrescentar ao Acórdão 1633/2016-TCU-Plenário o seguinte dispositivo (grifou-se) :
"9.3.1. informar ao Ministério da Fazenda e às unidades gestoras do FCDF que a contribuição previdenciária, retida dos servidores da segurança pública, custeados com recursos do Fundo Constitucional do Distrito Federal, não será deduzida do montante anual estabelecido pela Lei 10.633/2002, porquanto os valores retidos da remuneração dos servidores integrantes do sistema de segurança do Distrito Federal, em cumprimento ao disposto no art. 4º da Lei 10.887/2004, com a redação dada pela Lei 12.618/2012, não se confundem com os valores a que se refere o art. 2º da Lei 10.633/2002;"
	A União interpôs pedido de reexame contra o item 9.3.1 do Acórdão 1633/2016-TCU-Plenário, apreciado pelo Acórdão 1224/2017-TCU-Plenário, abaixo transcrito:
"9.1. não conhecer do pedido de Reexame interposto pela União; 
9.2. fixar o prazo de 60 (sessenta) dias para que a União restitua aos cofres do Fundo Constitucional do Distrito Federal os valores retidos em decorrência do efeito suspensivo conferido ao pedido de reexame referido no item 9.1 deste Acórdão;
9.3. determinar à Secretaria de Macroavaliação Governamental que certifique, mediante o monitoramento a ser realizado em cumprimento ao item 9.3 do Acórdão 2189/2016-TCU-Plenário, a correta execução da restituição de que trata o item 9.2 deste Acórdão;
9.4 dar ciência à União e ao Distrito Federal sobre a impossibilidade de que seja conferido efeito suspensivo a novos recursos interpostos nestes autos;
9.5. dar conhecimento deste acórdão, bem como do relatório e voto que o fundamentam, à recorrente e ao Distrito Federal;
9.6. arquivar os presentes autos."
	Ainda inconformada, a União opôs embargos de declaração em face do Acórdão 1224/2017-TCU-Plenário, os quais foram conhecidos, sem efeito suspensivo, e rejeitados, nos termos do Acórdão 1890/2017-TCU-Plenário, que conteve, ainda, a seguinte determinação:
"9.2. determinar à Secretaria de Marcroavaliação Governamental que, no prazo de trinta dias, no âmbito do monitoramento de que tratam os itens 9.3 do Acórdão 2189/2016-TCU-Plenário e 9.3 do Acórdão 1224/2017-TCU-Plenário, examine a pertinência das justificativas da União para o pedido de extensão do prazo e a eventual responsabilidade pessoal pelas retenções indevidas e pela mora no ressarcimento de que trata o item 9.2 do Acórdão 1224/2017-TCU-Plenário;"
	Pois bem, em resumo, pode-se concluir que, somente a partir da prolação do Acórdão 1633/2016-TCU-Plenário, o Tribunal passou a entender que o recolhimento das contribuições previdenciárias retidas dos servidores da segurança pública do DF deveria ser feito aos cofres do FCDF, para a específica finalidade de custear as aposentadorias dos policiais civis, policiais militares e bombeiros militares do Distrito Federal e as pensões por eles instituídas.
	Assim, embora, em 2015, tal recolhimento tenha sido feito aos cofres do Tesouro Distrital, a falha não deve ensejar a aposição de ressalva a estas contas ordinárias.
Descumprimento dos limites estabelecidos pela Lei 10.486/2002 para o 
auxílio-moradia pago a policiais militares e bombeiros militares do DF
	A principal questão examinada nestes autos e que ensejou, inclusive, a oitiva do Governo do Distrito Federal e do FCDF diz respeito ao descumprimento do limite legal estabelecido para o pagamento de auxílio-moradia aos policiais militares e bombeiros militares do DF.
	A Lei Federal 10.486/2002 dispõe sobre a remuneração dos militares do Distrito Federal e, em seus arts. 2º e 3º, estabelece que (grifou-se) :
"Art. 2º Além da remuneração estabelecida no art. 1º desta Lei, os militares do Distrito Federal têm os seguintes direitos pecuniários:
I - observadas as definições do art. 3º desta Lei:
a) diária;
b) transporte;
c) ajuda de custo;
d) auxílio-fardamento;
e) auxílio-alimentação;
f) auxílio-moradia;
g) auxílio-natalidade;
h) auxílio-invalidez;
i) auxílio-funeral;
II - observada a legislação específica:
a) assistência pré-escolar;
b) salário-família;
c) adicional de férias;
d) adicional natalino.
Parágrafo único. Os valores representativos dos direitos previstos neste artigo são os estabelecidos em legislação específica ou constantes nas tabelas do Anexo IV.
Art. 3º Para os efeitos desta Lei, entende-se como:
 (...) 
XIV - auxílio-moradia - direito pecuniário mensal devido ao militar, na ativa e na inatividade, para auxiliar nas despesas com habitação para si e seus dependentes, conforme a Tabela III do Anexo IV, regulamentado pelo Governo do Distrito Federal;
 (...) "
	A Tabela III do Anexo IV da Lei 10.486/2002 traz os valores do auxílio-moradia a serem pagos ao militar com dependente e ao militar sem dependente, estratificados conforme o posto ou a graduação do militar (que vai de soldado 2ª classe até coronel) . Esses valores variam de R$ 7,77 (soldado 2ª classe sem dependente) a R$ 143,91 (coronel com dependente) .
	Em 18/2/2014, o Governador do Distrito Federal Agnelo Queiroz editou o Decreto 35.181/2014 (publicado no DODF de 19/2/2014) , que trouxe novos valores para o auxílio-moradia dos militares do DF. Eis o teor da referida norma distrital (grifou-se) :
"O GOVERNADOR DO DISTRITO FEDERAL, no uso das atribuições que lhe confere o inciso VII do artigo 100, da Lei Orgânica do Distrito Federal e o inciso XIV do art. 3º da Lei Federal n° 10.486, de 4 de julho de 2002, DECRETA:
Art. 1º O auxílio-moradia devido aos militares do Distrito Federal, na ativa e na inatividade, consiste no direito pecuniário mensal destinado a auxiliar nas despesas com habitação para si e seus dependentes.
Art. 2° Os valores do auxílio-moradia de que trata este Decreto e suas respectivas vigências passam a vigorar, conforme estabelecido na Tabela III do Anexo IV, da Lei Federal n° 10.486, de 4 de julho de 2002, nos termos do disposto Anexo Único deste Decreto.
Art. 3º Este Decreto entra em vigor na data de sua publicação.
Art. 4° Revogam-se as disposições em contrário."
	O Anexo Único do Decreto 35.181/2014 traz os valores do auxílio-moradia a serem pagos ao militar com e sem dependente, conforme seu posto de graduação, a partir de 1/9/2014, 1/9/2015 e 1/9/2016. Por exemplo, para o coronel com dependente, foram estipulados os valores de R$ 1.200,00, R$ 2.400,00 e R$ 3.600,00, a serem pagos, respectivamente, a partir de 1/9/2014, 1/9/2015 e 1/9/2016. Assim, o valor do auxílio-moradia do coronel com dependente passou de R$ 143,91, em agosto/2014, para R$ 3.600,00, em setembro/2016, o que representa um extraordinário aumento de 2.400%  (muito superior à inflação verificada no período) .
	Observa-se, pois, que, a pretexto de regulamentar o benefício criado pela Lei Federal 10.486/2002, o que o GDF fez foi alterar o texto dessa lei: substituiu a Tabela III do Anexo IV da Lei Federal 10.486/2002 pela tabela do Anexo Único do Decreto Distrital 35.181/2014.
	Ora, a redação do inciso XIV do art. 3º da Lei 10.486/2002 não dá margem à interpretação de que os valores do auxílio-moradia poderiam ser alterados por regulamento do GDF. O que esse dispositivo estabelece é a possibilidade de o GDF regulamentar o auxílio-moradia, detalhando, por exemplo, a forma e o momento do seu pagamento e os critérios para a concessão do benefício. Regulamentar uma lei consiste apenas em complementá-la e detalhá-la, para facilitar a sua execução, pois regulamento não pode criar direito novo, sob pena de afronta ao princípio da legalidade. Assim, a atualização monetária ou o aumento do valor do auxílio-moradia não podem se dar por meio de um decreto regulamentar, seja ele distrital, seja ele federal.
	Nessa linha, o próprio parágrafo único do art. 2º da Lei 10.486/2002 estabeleceu que os valores representativos dos direitos previstos nesse artigo são os estabelecidos em legislação específica ou os constantes nas tabelas do Anexo IV dessa lei. Não há dúvida, pois, da impossibilidade de se estabelecerem os valores do auxílio-moradia dos militares do DF via decreto distrital.
Tratando-se de um direito criado por lei federal, apenas lei federal poderia alterá-lo, jamais um decreto distrital. Alterar uma lei federal por meio de um decreto distrital constitui clara usurpação de competência da Presidência da República e do Congresso Nacional.
	Ademais, nos termos do art. 37, X, da Constituição, "a remuneração dos servidores públicos e o subsídio de que trata o § 4º do art. 39 somente poderão ser fixados ou alterados por lei específica, observada a iniciativa privativa em cada caso, assegurada revisão geral anual, sempre na mesma data e sem distinção de índices" (grifou-se) . O auxílio-moradia dos militares do DF, diferentemente do auxílio-moradia dos servidores federais, possui caráter remuneratório (e não indenizatório) , haja vista que é incorporado aos proventos dos inativos, conforme preceitua o art. 21, VI, da Lei 10.486/2002. Desse modo, só pode ser fixado ou alterado por lei específica, sob pena de inconstitucionalidade.
	O Supremo Tribunal Federal (STF) , há muito tempo, já assentou o entendimento de que as gratificações criadas por lei distrital aos servidores da PMDF e do CBMDF devem ser pagas com recursos próprios do Distrito Federal, isto é, não podem ser custeadas com os recursos do FCDF. É o que se verifica do julgamento da Ação Direta de Inconstitucionalidade 677/DF, ocorrido em 11/3/1993, conforme ementa abaixo reproduzida (Ministro-Relator Néri da Silveira, grifou-se) :
"Ação Direta de Inconstitucionalidade. Lei nº 186, de 22.11.1991, do Distrito Federal, art. 3º e parágrafos. Gratificação de representação pelo exercício de função militar, devida aos servidores militares do Distrito Federal, lotados no Gabinete Militar do Governador e Vice-Governadoria. Incorporação aos proventos de inatividade, desde que o servidor militar tenha exercido os cargos ou funções pelo prazo mínimo de dois anos consecutivos ou não. As despesas daí resultantes correrão à conta dos recursos orçamentários próprios do Distrito Federal, conforme o art. 4º do mesmo diploma. Alegação de ofensa ao art. 21, XIV, e ao § 4º do art. 32, ambos da Constituição Federal. Se é certo que, pelo art. 21, XIV, da Constituição, à União compete organizar e manter a polícia militar e o corpo de bombeiros militares do Distrito Federal, sendo federal a lei que fixa vencimentos desses servidores militares, não é menos exato que, com base no art. 32 e § 1º, da Lei Magna, incumbe ao Distrito Federal organizar seus serviços, aí compreendidos, à evidência e notadamente, os referentes ao Gabinete do Governador, competindo-lhe estabelecer gratificações, em lei distrital, pelo exercício de funções de confiança ou de cargos em comissão. Lei que assim disponha não invade a esfera de competência legislativa da União Federal. De acordo com o art. 42 e § 2º, da Constituição, são servidores militares do Distrito Federal os integrantes de sua polícia militar e de seu corpo de bombeiros militares, sendo as patentes dos respectivos oficiais conferidas pelo Governador do Distrito Federal, a quem estão subordinados, 'ut' art. 144, § 6º, da Constituição. Emprestando ao art. 3º e seus parágrafos, da Lei nº 186, de 1991, a exegese que cabe atribuir-lhes, diante do disposto no art. 4º do mesmo diploma, segundo o qual as despesas provenientes da execução dessa Lei correrão à conta do Distrito Federal, compreendendo-se, também, as relativas à incorporação aos proventos das gratificações nela previstas, não há ver conflito dos dispositivos impugnados com as normas constitucionais trazidas a confronto (Constituição, art. 21, XIV, e § 4º do art. 32) . Ação direta de inconstitucionalidade julgada improcedente, cassada a medida liminar."
	O TCU também já teve a oportunidade se de debruçar sobre o tema, o que se deu no âmbito do TC Processo 011.275/2002-7, que tratou de representação formulada pela Procuradoria da República no Distrito Federal, cujo objeto foi a utilização supostamente irregular de recursos da União (FCDF) para custear pagamento de gratificação de representação feito a servidores da área de segurança do Distrito Federal (PMDF e CBMDF) , instituída por leis distritais. Mediante o Acórdão 1643/2004-TCU-Plenário (Ministro-Relator Benjamin Zymler) , a representação foi julgada procedente e convertida em tomada de contas especial, para apurar a irregularidade na aplicação pelo GDF de recursos da União, entre novembro de 1999 e maio de 2002, no pagamento das gratificações de que tratam as Leis Distritais 186/1991, 213/1991 e 807/1994. No voto condutor que embasou essa deliberação, o Ministro-Relator assim se manifestou (grifou-se) :
"9. (...) Consoante ressaltado pela unidade técnica, as Leis Distritais nº 186/1991 e 213/1991, que criaram a gratificação sob enfoque e regulamentaram seu pagamento, previram expressamente que as despesas respectivas correriam por conta do Distrito Federal. Ratificando essa orientação, a Lei nº 807/1994, que concedeu aos Comandantes-Gerais e aos Chefes do Estado-Maior Geral da Polícia Militar a gratificação prevista na Lei nº 213/1991, estabeleceu que 'as despesas decorrentes da execução do previsto na presente Lei correrão à conta dos recursos orçamentários próprios do Distrito Federal.'
10. A Procuradoria-Geral do Distrito Federal teve oportunidade de esclarecer essa questão, atribuindo o ônus do pagamento dessa gratificação ao Tesouro Distrital, como se constata no seguinte trecho do Parecer nº 130/2001 - Propes/PRG, da lavra da Subprocuradora-Geral do DF, Dra. Angela Silveira Banhos: 'é possível, mediante lei distrital criar as gratificações necessárias à organização de seus quadros, porém, a responsabilidade pelas despesas é do próprio Distrito Federal, não podendo ser repassada à União Federal.'
11. Aduzo ser pacífica a jurisprudência das Cortes Superiores do Poder Judiciário nesse mesmo sentido, como se observa no seguinte Acórdão prolatado pelo Supremo Tribunal Federal (ADIN nº 677/DF - DJ de 21/05/1993, p. 9.766) :
 (...) 
12. Finalmente, ressalto que, em maio de 2002, após receber recomendação emitida pelo Ministério Público Federal, o GDF deixou de utilizar recursos federais para pagar a gratificação sob comento, fazendo cessar, assim, os pagamentos irregulares. Dessa forma, o próprio Governo do Distrito Federal reconheceu a ilegalidade dos procedimentos adotados até então.
13. Diante do acima exposto, entendo ter sido espancada qualquer dúvida porventura existente sobre a obrigatoriedade de o Distrito Federal utilizar recursos próprios para pagar a gratificação que foi objeto desta representação. Consequentemente, com fulcro nos elementos até agora juntados aos presentes autos, julgo que os pagamentos dessa espécie realizados com recursos repassados pela União foram irregulares."
	A tomada de contas especial decorrente da conversão da representação foi apreciada pelo Acórdão 1066/2011-TCU-Plenário (Ministro-Relator Ubiratan Aguiar) , em que houve o julgamento pela irregularidade das contas do Governo do Distrito Federal e sua condenação em débito para ressarcir aos cofres do FCDF as quantias pagas irregularmente com recursos federais. Também foram julgadas irregulares, com aplicação da multa do art. 58, II, da Lei 8.443/1992, as contas dos srs. Ildeu Leonel Oliveira Paiva (então Secretário de Estado de Planejamento do DF) e Valdivino José de Oliveira (então Secretário de Estado da Fazenda do DF) , por terem autorizado os pagamentos irregulares. Na ementa desse julgado, constou expressamente que "é ilegal a utilização de recursos do Fundo Constitucional do Distrito Federal para a realização de pagamentos de gratificações salariais criadas por lei distrital". Posteriormente, mediante o Acórdão 3061/2012-TCU-Plenário (Ministro-Relator José Jorge) , foi dado provimento parcial ao recurso de reconsideração interposto pelo Distrito Federal, tão somente para excluir a incidência de juros de mora sobre o valor do débito. O pagamento do débito foi feito em 36 parcelas e, mediante o Acórdão 2093/2016-TCU-Plenário (Ministra-Relatora Ana Arraes) , foi dada quitação ao Distrito Federal.
	Portanto, à época da edição do Decreto Distrital 35.181/2014, já estava assente, tanto na jurisprudência do STF, quanto na jurisprudência do TCU, a impossibilidade de usar recursos federais para pagar verba remuneratória criada por lei distrital. Tal circunstância certamente serve de agravante na valoração da conduta do então governador do DF, sr. Agnelo Queiroz, que editou o citado decreto.
	Além da ADI 677/DF, diversos outros processos acerca do tema em debate foram apreciados pelo STF, o que acabou dando ensejo à edição da Súmula Vinculante 39 (publicada em 20/3/2015) , com o seguinte teor: "Compete privativamente à União legislar sobre vencimentos dos membros das polícias civil e militar e do corpo de bombeiros militar do Distrito Federal". Aliás, desde 2003, já havia súmula do STF dispondo sobre a competência privativa da União para legislar sobre vencimentos dos membros das polícias civil e militar do DF (Súmula 647) .
	Nesse contexto, concorda-se integralmente com o entendimento da SecexFazenda de que a edição do Decreto Distrital 35.181/2014 representou irregularidade grave, o que torna necessária a audiência do então governador do DF, sr. Agnelo Queiroz, com vistas à possível aplicação das sanções previstas na Lei 8.443/1992.
	Tal audiência, como proposto pela unidade técnica, deve ser feita em processo apartado, haja vista que a irregularidade foi cometida no exercício de 2014 e que o governador do DF não compõe o rol de responsáveis do FCDF.
	Quanto aos gestores do FCDF no exercício de 2015, a unidade técnica propõe a aposição de ressalva às suas contas, em razão do descumprimento dos limites estabelecidos pela Lei Federal 10.486/2002 para o auxílio-moradia.
	Nesse ponto, discorda-se da unidade técnica, pois, como consignado na própria instrução do auditor, "os gestores do FCDF e das corporações fizeram cumprir as normas distritais às quais devem obediência, ainda mais se tratando de subordinação ao Governador" e "a irregularidade deve ser atribuída ao chefe do Poder Executivo local, que ocasionou a utilização indevida dos recursos federais alocados no FCDF" (peça 33, p. 6) .
	Por conseguinte, alinha-se ao entendimento da CGU, contido no Certificado de Auditoria Anual de Contas, no sentido de que não há nexo de causalidade entre a irregularidade em questão e os atos de gestão praticados pelos agentes do rol de responsáveis destas contas.
	No que tange ao ressarcimento dos recursos indevidamente utilizados para o pagamento do auxílio-moradia, a SecexFazenda entende "que não cabe falar em devolução de recursos ao FCDF, pois os recursos voltarão, indiretamente, para o próprio Governo do Distrito Federal" (peça 33, p. 7) . Nessa linha, propõe apenas a expedição de determinação corretiva, para que o FCDF, o CBMDF e a PMDF cessem o pagamento, com recursos do FCDF, de parcela superior ao valor estabelecido na Tabela III do Anexo IV da Lei 10.486/2002 para o auxílio-moradia dos militares do DF.
	Mais uma vez, discorda-se da unidade técnica, pois o fato de o cofre credor do débito ser o FCDF em nada afeta a obrigação de o Distrito Federal indenizar o fundo pelos prejuízos a ele causados.
	Na realidade, assim como ocorreu no caso apreciado pelo Acórdão 1066/2011-TCU-Plenário, o Distrito Federal foi beneficiado pela utilização irregular de recursos federais para o pagamento de benefícios pecuniários aos policiais e bombeiros militares que deveriam ser custeados por recursos próprios distritais. Aplica-se, pois, o disposto na Decisão Normativa 57/2004 do TCU, que regulamenta a hipótese de responsabilização direta dos Estados, do Distrito Federal e dos Municípios, nos casos de transferência de recursos públicos federais.
	Portanto, ao ver do MP de Contas, cabe a imediata instauração de tomada de contas especial, para a quantificação do dano causado aos cofres do FCDF e a posterior citação do ente federado, nos mesmos moldes do que foi decidido no TC Processo 011.275/2002-7. Na TCE a ser instaurada, deverá ser realizada a audiência do sr. Agnelo Queiroz, pela edição irregular do Decreto 35.181/2014, conforme explicitado acima.
	Por fim, concorda-se com as propostas de determinação e ciência formuladas pela unidade técnica nas alíneas "c", "d" e "e" do item 59 da instrução à peça 33, mas com alguns ajustes de redação considerados pertinentes.
	Ademais, considerando-se que os pagamentos irregulares do auxílio-moradia ainda não cessaram, cumpre alertar, desde já, o GDF, o FCDF, o CBMDF e a PMDF de que eventual interposição de recurso contra a determinação corretiva que vier a ser expedida pelo TCU não terá efeito suspensivo, haja vista que estarão presentes os requisitos do perigo da demora e da fumaça de bom direito, a motivar a expedição de medida cautelar pelo TCU, com fundamento no art. 276 do RI/TCU.
	De fato, seria incoerente conferir efeito suspensivo a uma determinação que visa a estancar imediatamente a realização de pagamentos flagrantemente ilegais e inconstitucionais com recursos federais, pois a manutenção da prática irregular geraria, mês a mês, vultosos prejuízos aos cofres do FCDF, sem qualquer garantia de que seriam posteriormente ressarcidos pelo GDF. Assim, o risco de dano irreversível ao erário evidencia a existência de perigo da demora, a justificar a não concessão de efeito suspensivo a eventual recurso contra a determinação do TCU. Já a fumaça do bom direito decorreria dos próprios fundamentos jurídicos adotados pelo Tribunal para fundamentar a expedição da determinação corretiva, lastreados, em grande medida, na jurisprudência pacífica do STF.
	A respeito do assunto, cumpre citar o seguinte entendimento contido no voto condutor do Acórdão 1807/2016-TCU-Plenário (Ministro-Relator Benjamin Zymler, grifou-se) :
"21. Ressalto ainda que a jurisprudência deste Tribunal é no sentido de que o efeito suspensivo dos recursos não autoriza, antes do pronunciamento do TCU, a prática de atos que, direta ou indiretamente, contrariem itens da decisão combatida (Decisão 188/1995 e Acórdãos 711/2009, 324/2009, 1.398/2008, 501/2007, 266/2007, 392/2006, 1.842/2005 e 101/2004, todos do Plenário) .
22. Com o objetivo de evitar práticas nesse sentido, esta Corte tem optado, em situações semelhantes à ora analisada, por adotar medida cautelar com vistas a não conferir efeito suspensivo ao recurso (a exemplo do que foi feito nos autos dos seguintes processos: TC Processo 011.512/2010-5 e TC Processo 012.194/2002-1, da relatoria da Ministra Ana Arraes, TC Processo 019.534/2006-0, da relatoria do Ministro Raimundo Carreiro, TC Processo 024.909/2013-0, da relatoria do Ministro Walton Alencar Rodrigues, TC Processo 013.710/2011-7, da relatoria do Ministro José Jorge, e dos TCs Processo 005.107/2003-4 e Processo 003.807/2011-8, relatados pelo Ministro Bruno Dantas) .
23. Com isso, evita-se que o conhecimento do recurso gere o falso entendimento de que o efeito suspensivo sobre o acórdão impugnado poderia autorizar o gestor a realizar atos contrários ao que foi decidido por esta Corte. A concessão da medida cautelar simultaneamente ao conhecimento do pedido de reexame permite que o gestor seja expressamente alertado de que o comando deste Tribunal continuará dotado de todos os seus efeitos até a apreciação do recurso, garantindo-se, assim, maior efetividade à decisão."
	Em vez de o alerta constar apenas do despacho de admissibilidade da peça recursal, no momento da concessão da cautelar, como sugerido no excerto acima realçado, mostra-se mais prudente que conste, desde logo, do próprio acórdão em que for exarada a determinação corretiva, o que pode até inibir a interposição de recurso meramente protelatório.
III
	Ante o exposto, o Ministério Público de Contas manifesta-se no sentido de o Tribunal:
a) com fundamento nos arts. 1º, inciso I, 16, inciso I, 17 e 23, inciso I, da Lei 8.443/1992 c/c os arts. 1º, inciso I, 207 e 214, inciso I, do Regimento Interno, julgar regulares as contas dos srs. Pedro Meneguetti, CPF XXX.354.846-XX, Fabrício de Oliveira Barros, CPF XXX.057.991-XX, e Claudia Azevedo Cortes, XXX.537.756-XX, dando-lhes quitação plena;
b) com fundamento nos arts. 1º, inciso I, 16, inciso II, 18 e 23, inciso II, da Lei 8.443/1992, c/c os arts. 1º, inciso I, 208 e 214, inciso II, do Regimento Interno, julgar regulares com ressalva, em face das falhas adiante apontadas, as contas dos responsáveis a seguir, dando-lhes quitação: 
b.1) Leonardo Maurício Colombini Lima, CPF XXX.276.716-XX: deficiências no controle operacional e gerencial da Subsecretaria do Tesouro da Secretaria de Estado de Fazenda do Distrito Federal (SUTES/SEFDF) sobre os recursos do FCDF, prejudicando a supervisão e a gestão dos recursos do Fundo; e morosidade na adoção de providências referentes às recomendações apresentadas pela CGU para a ausência de reembolso de policiais civis cedidos a outros órgãos do Governo do Distrito Federal, detectada em auditorias anteriores;
b.2) João Antônio Fleury Teixeira, CPF XXX.470.046-XX: deficiências no controle operacional e gerencial da Subsecretaria do Tesouro da Secretaria de Estado de Fazenda do Distrito Federal (SUTES/SEFDF) sobre os recursos do FCDF, prejudicando a supervisão e a gestão dos recursos do Fundo; e morosidade na adoção de providências referentes às recomendações apresentadas pela CGU para a ausência de reembolso de policiais civis cedidos a outros órgãos do Governo do Distrito Federal, detectada em auditorias anteriores;
c) determinar ao gestor do Fundo Constitucional do Distrito Federal, ao Corpo de Bombeiros Militar do Distrito Federal e à Polícia Militar do Distrito Federal que cessem, imediatamente, o pagamento, com recursos do FCDF, de parcela superior ao valor estabelecido na Tabela III do Anexo IV da Lei 10.486/2002 para o auxílio-moradia dos militares do Distrito Federal;
d) alertar o Governo do Distrito Federal, o gestor do FCDF, o CBMDF e a PMDF de que eventual interposição de recurso contra a determinação corretiva proposta na alínea anterior não terá efeito suspensivo;
e) dar ciência ao gestor do Fundo Constitucional do Distrito Federal, ao Corpo de Bombeiros Militar do Distrito Federal, à Polícia Civil do Distrito Federal e à Polícia Militar do Distrito Federal de que é irregular a realização de despesas com recursos do FCDF que tenham como origem ato ou norma distrital que altere a remuneração dos servidores das corporações de segurança pública, exceto o auxílio-alimentação;
f) dar ciência ao Governo do Distrito Federal e ao gestor do Fundo Constitucional do Distrito Federal da necessidade de observância aos parâmetros federais, especialmente as leis de diretrizes orçamentárias, para definição do valor do auxílio-alimentação previsto nos arts. 2º, I, "e", e 3º, XIII, da Lei 10.486/2002;
g) determinar a abertura de processo apartado, com natureza de tomada de contas especial, a fim de:
g.1) quantificar o dano causado aos cofres do FCDF pelo pagamento de auxílio-moradia aos policiais militares e bombeiros militares do DF em valores superiores aos previstos na Lei 10.486/2002;
g.2) promover a citação do Distrito Federal pelo dano apurado nos termos da alínea anterior;
g.3) promover a audiência do então governador do Distrito Federal, sr. Agnelo Santos Queiroz Filho, CPF XXX.676.555-XX, pela edição do Decreto 35.181, de 18/2/2014, que acarretou a utilização indevida do FCDF e o abuso de poder regulamentar ao majorar o auxílio-moradia previsto na Lei 10.486/2002, sendo flagrantemente inconstitucional, nos termos dos arts. 21, XIV, e 37, X, da Constituição Federal, com desrespeito à jurisprudência do STF e ao Acórdão 1066/2011-TCU-Plenário;
h) encaminhar cópia da deliberação que vier a ser proferida ao Ministério da Fazenda e ao Ministério da Transparência, Fiscalização e Controladoria-Geral da União.".
É o Relatório.

8.1. Paola Aires Corrêa Lima, Léo Ferreira Leoncy e Marcelo Cama Proença Fernandes, representando o Distrito Federal; 
8.2. Allan Lúcio Sathler e outros, representando Secretaria do Tesouro Nacional.

Procurador Júlio Marcelo de Oliveira.

PRESTAÇÃO DE CONTAS. EXERCÍCIO 2015. FUNDO CONSTITUCIONAL DO DISTRITO FEDERAL. IRREGULARIDADE NO PAGAMENTO DE AUXÍLIO-MORADIA A MILITARES EM VALORES SUPERIORES AOS ESTABELECIDOS NA LEI 10.486/2002. OITIVA DO DISTRITO FEDERAL E DO FCDF. ARGUMENTOS INCAPAZES DE AFASTAR OS INDÍCIOS APONTADOS. CONTAS DOS GESTORES DO FCDF REGULARES E REGULARES COM RESSALVA. DETERMINAÇÃO PARA CESSAÇÃO DE PAGAMENTOS INDEVIDOS. DETERMINAÇÃO PARA CONSTITUIÇÃO DE PROCESSO DE TOMADA DE CONTAS ESPECIAL A FIM DE QUANTIFICAR O DANO SOFRIDO PELO FCDF E PARA APURAÇÃO DE RESPONSABILIDADES.

PRESTAÇÃO DE CONTAS (PC)

Secretaria de Controle Externo da Fazenda Nacional (SecexFazenda).

Conforme consignado no Relatório precedente, os presentes autos versam sobre prestação de contas do Fundo Constitucional do Distrito Federal referente ao exercício de 2015.
2.	O relatório de auditoria produzido pela Secretaria Federal de Controle Interno - SFCI (peça 4) apontou as seguintes fragilidades na gestão do FCDF:
2.1. 	morosidade na adoção de providências referentes às recomendações apresentadas pela CGU para a ausência de reembolso de policiais civis cedidos a outros órgãos do Governo do Distrito Federal, detectada em auditorias anteriores;
2.2. 	deficiências no controle operacional e gerencial da Subsecretaria do Tesouro da Secretaria de Estado de Fazenda do Distrito Federal (SUTES/SEFDF) sobre os recursos do FCDF, prejudicando a supervisão e a gestão dos recursos do Fundo;
2.3.	descumprimento dos limites estabelecidos pela Lei 10.486/2002 para o auxílio-moradia, custeado com recursos do FCDF, pago a policiais militares e bombeiros militares do Distrito Federal.
3.	A então SecexFazenda, atual SecexFinanças, em análise preliminar (peças 19-21) , concluiu, no que tange ao reembolso de policiais civis cedidos, que se mostra suficiente a recomendação dada pela Secretaria Federal de Controle Interno "Recomenda-se que a SUTES/SEFDF adote providências tempestivas para recuperar os créditos referentes à remuneração dos policiais civis, pagos com recursos do FCDF, cedidos a outros órgãos do GDF", não sendo caso de ressalva às contas. 
4.	No que se refere às deficiências no controle operacional e gerencial do Fundo, considerou suficientes e adequadas as recomendações direcionadas pela SFCI "Recomenda-se que a SUTES/SEFDF implemente processos e rotinas de controle operacionais e gerenciais sobre os recursos do FCDF, tendo em vista suas competências legais, mitigar os riscos que podem impactar no alcance dos objetivos do FCDF e na correta aplicação dos recursos" e "Recomenda-se que a SUTES/SEFDF atue junto à Casa Militar e órgão civis a fim de obter o efetivo ressarcimento da remuneração dos servidores/militares cedidos.". Ressaltou que os gestores do FCDF devem saber de que forma estão sendo aplicados os recursos na saúde e educação, acompanhar o recolhimento da contribuição previdenciária dos servidores militares, e exigir o correto controle cadastral dos servidores pagos com recursos do FCDF. Defendeu ainda ser essa constatação causa de imposição de ressalva às contas dos gestores do FCDF.
5.	Quanto a outros aspectos afetos à gestão do Fundo, ressaltou que, no TC Processo 022.651/2014-4, discute-se a legalidade do pagamento de inativos e pensionistas das áreas de saúde e educação com recursos do FCDF. Ademais, nos termos do item 9.3.2 do Acórdão 2334/2016-TCU-Plenário, o TCU admitiu a continuidade do pagamento de inativos e pensionistas distritais das áreas de saúde e educação com recursos do Fundo Constitucional do Distrito Federal até que delibere a respeito da sua legalidade no processo supramencionado. Destacou ainda que, nos autos do TC Processo 027.750/2006-9, discutia-se o recolhimento e registro contábil da contribuição previdenciária patronal e dos servidores da segurança pública custeadas com recursos do FCDF. Enfatizou que, no âmbito do TC Processo 011.704/2015-2, tratou-se da sistemática de aplicação direta referente às ações orçamentárias com despesas do FCDF. Esclareceu ainda que, no TC Processo 003.880/2015-0, foi examinado se pedido do GDF com o fito de reconhecer que o superávit financeiro apurado ao final do exercício deve pertencer ao próprio FCDF. Por fim, corroborou a constatação do controle interno quanto à possível ocorrência de irregularidade afeta à atualização do auxílio-moradia dos militares pagos com recursos do FCDF, por meio do Decreto 35.181, de 18/2/2014, com inobservância à Lei 10.486/2002. Nesse ponto, transcrevo os argumentos da SecexFazenda (peça 19, p. 6-8) :
"37.A Secretaria Federal de Controle Interno constatou que o auxílio-moradia e o auxílio-alimentação pagos aos militares foram atualizados por meio dos Decretos 35.181 e 35.182, de 18/2/2014, do Governo do Distrito Federal. Porém, tais vantagens individuais aos servidores estão previstas na Lei Federal 10.486/2002 (peça 4, p. 29-31) .
38.Sobre o assunto, a Secretaria Federal de Controle Interno recomendou que o FCDF restabeleça os valores do auxílio-moradia, custeados com recursos do FCDF, aos patamares estabelecidos na Lei Federal 10.486/2002, sendo que os valores que ultrapassem tais limites deverão ser custeados com recursos do próprio ente Distrital (peça 4, p. 32) .
39.No Parágrafo único do art. 2º da Lei 10.486/2002, está definido que os valores representativos dos direitos pecuniários são estabelecidos em legislação específica ou no anexo IV. Na tabela III constam os valores de auxílio-moradia, mas nada fala sobre o auxílio-alimentação.
40.Mediante Decreto 35.181, de 18/2/2014, o Governador do Distrito Federal atualizou os valores do auxílio-moradia, com base no art. 3º, XIV, da citada Lei Federal, que dispõe "XIV - auxílio-moradia - direito pecuniário mensal devido ao militar, na ativa e na inatividade, para auxiliar nas despesas com habitação para si e seus dependentes, conforme a Tabela III do Anexo IV, regulamentado pelo Governo do Distrito Federal;". Os valores variavam entre R$ 7,77 (R$ 23,31) e R$ 44,91 (R$ 143,91) na multicitada Lei em 2002, mas o decreto atualizou entre R$ 283,53 (R$ 853,59) e R$ 1.200,00 (R$ 3.600,00) em 2016, sendo que os valores entre parênteses são para os militares com dependentes.
41.Não obstante, há diferença entre regulamentar e criar ou aumentar valores. Entende-se que decreto regulamentar é ato normativo derivado, porque não cria direito novo, mas apenas estabelece normas que permitam explicitar a forma de execução da lei (DI PIETRO, Maria Sylvia Zanella. Direito Administrativo. ed. 20. São Paulo: Editora Atlas, 2007, p. 216) . Assim, não há no comando da lei menção a eventuais atualizações ou recomposições monetárias para os auxílios com ulterior regulamentação do Governador.
42.Por conseguinte, a falta de atualização da vantagem pecuniária pelo lapso de mais de dez anos não pode ser suprimida por ato de autoridade incompetente, com delegação insuficiente para tal, sob pena de criar despesas para a União sem sua tutela.
43.Vale destacar que referidos aumentos foram atacados por ADI 2014.00.2.006990-3 no Tribunal de Justiça pelo Ministério Público do Distrito Federal e Territórios solicitando a inconstitucionalidade dos Decretos 23.390/2002, 24.198/2003, 35.181/2014 e 35.182/2014, referentes aos auxílios alimentação e moradia. O TJDFT julgou a ação improcedente, destacando que o GDF apenas atualizou o poder aquisitivo das verbas (peça 4, p. 30) .
44.Embora a Coordenação-Geral de Normas para o Sistema de Controle Interno tenha entendido que o GDF poderia definir o valor do auxílio-alimentação por decreto, diferentemente do auxílio-moradia (peça 4, p. 30-31) , verifica-se que a definição de valores para tais vantagens pecuniárias merece atenção especial.
45.Se por um lado a lei foi omissa em relação aos valores para o auxílio-alimentação, a definição deveria balizar-se em parâmetros federais, observando-se as regras orçamentárias em vigor, especialmente a Lei de Diretrizes Orçamentárias de cada exercício. No art. 88 da Lei 12.919/2013, há regramento para o limite na proposta orçamentária para os Poderes; no art. 91, há regra para o reajuste desse benefício em 2014.
46.No âmbito da União, portarias do Ministério do Planejamento e dos titulares dos demais Poderes dispõem sobre o auxílio-alimentação, conforme previsto no art. 22 da Lei 8.460/1992. A título de exemplo, a Portaria-TCU 91, de 16/4/2014, dispõe sobre a concessão de auxílio-alimentação, prevendo a atualização anual pelo IPCA, observado o que dispuser a LDO e a LOA. 
47.O valor inicial do auxílio-alimentação definido no Decreto 23.390/2002 foi de R$ 300,00, reajustado em 50% pelo Decreto 24.198/2003. Mediante o Decreto 35.182/2014, o GDF atualizou para R$ 850,00, que está entre o valor pago aos servidores do Poder Executivo e aos servidores dos demais Poderes e órgãos. Assim, propõe-se dar ciência ao FCDF e ao GDF para que observem a LDO da União para eventuais recomposições do referido benefício.
48.Já com relação ao auxílio-moradia, a situação é diferente, uma vez que tem caráter remuneratório, pois é um direito pecuniário dos militares do Distrito Federal, sendo que o militar na inatividade remunerada faz jus a esse benefício, de acordo com os arts. 2º, I, "f"; 3º, XIV; e 21, VI, da Lei 10.486/2002. Essa situação é distinta dos servidores civis da União, que só recebem tal vantagem em situações específicas, com caráter indenizatório, nos termos do art. 51, IV, da Lei 8.112/1990.
49.Logo, o que deve ser perquirido é se as atualizações monetárias podem ser livremente realizadas pelo Governador do Distrito Federal. Como dito no item 41, a Lei 10.486/2002 permitiu tão somente a regulamentação pelo chefe do Poder Executivo do ente federativo, mas também definiu os valores por meio da tabela III. Levando em consideração que o direito em comento tem caráter remuneratório, por conseguinte, qualquer alteração deve ser levada a efeito por meio de lei federal, aprovada pelo Congresso Nacional.
50.Não se discute o aspecto meritório da recomposição do benefício aos servidores da segurança pública distrital custeados com recursos da União, ainda mais em uma cidade com um dos maiores custos de vida do País. O que não pode perdurar é a flagrante ilegalidade, pois abre espaço para possíveis irregularidades ou desvios de finalidade na utilização dos recursos do FCDF. Logicamente que o custeio do valor que ultrapasse os limites definidos pelo Governo Federal será compensado com sobra do FCDF para outro gasto definido na Lei 10.633/2002.
51.A propósito, esse tema foi objeto de deliberação por meio do Acórdão 1066/2001-TCU-Plenário, ficando assente que é ilegal a utilização de recursos do FCDF para realização de pagamentos de gratificações criadas por lei distrital. Evidentemente, o auxílio-moradia foi criado por lei federal que delegou para o GDF sua regulamentação, mas foi omissa quanto à atualização dos valores. Contudo, se há necessidade de recomposição, que se procure os meios adequados, no caso, alteração legislativa pelo Congresso Nacional."
6.	Nesse contexto, cabe informar que o mencionado TC Processo 022.651/2014-4 foi apreciado em 14/08/2019, tendo sido exarado o Acórdão 1895/2019-TCU-Plenário (Rel. Min. Raimundo Carreiro, Revisor Min.Walton Alencar Rodrigues) , transcrito parcialmente a seguir e para o qual foram interpostos embargos de declaração pelo Distrito Federal, apreciados e rejeitados em sede do Acórdão 2150/2019-TCU-Plenário:
[Acórdão 1895/2019-TCU-Plenário]
9.1. julgar regulares as contas de Márcia Wanzoff Robalinho Cavalcanti, CPF 456.697.914-87; Adão Nunes da Silva, CPF 286.983.391-15; Suamy Santana da Silva, CPF 720.501.287-20; Jooziel de Melo Freire, CPF 803.156.407-82; Anderson Carlos de Castro Moura, CPF 473.712.691-87; Vanuza Naára de Oliveira Almeida, CPF 318.764.634-49; Paulo Sérgio Soares Sarmento, CPF 620.143.074-15; Cláudio Armond da Silva Cordeiro, CPF 334.223.111-49; Alessandro Geraldo Venturim Barbosa da Silva, CPF 536.985.411-49; Gilberto Lopes da Silva, CPF 359.231.721-00; Júlio Cesar Corrêa Faria, CPF 462.099.301-82; Júlio César dos Santos, CPF 308.225.211-72; Hamilton Santos Esteves Júnior, CPF 265.566.501-53; Leone Affonso Soares, CPF 259.696.251-91; Sérgio Ricardo Souza Santos, CPF 444.076.291-34; Erico Rossano Moreto dos Santos, CPF 457.884.301-78; Watson Warmling, CPF 602.959.021-91, dando-lhes quitação plena; 
9.2. julgar regulares com ressalva as contas de Adonias dos Reis Santiago, CPF 001.977.501-68; Adilson Antonio Evangelista, CPF 314.006.121-87; Francisco Carlos da Silva Niño, CPF 334.114.680-68; Jorge Luiz Xavier, CPF 430.308.906-00; Mario Lopes Condes, CPF 381.509.481-04; Paulo Santos de Carvalho, CPF 244.666.971-91; e Washington Rodrigues Lima, CPF 351.953.391-04; dando-lhes quitação;
9.3. excluir do rol de responsáveis os dirigentes de departamentos da Polícia Civil, da Polícia Militar e do Corpo de Bombeiros Militar do Distrito Federal, a saber: Adriana de Oliveira Aguiar (CPF 457.904.181-04) ; Elaine Aparecida Rodrigues Januário (CPF 461.741.761-34) ; Eric Seba de Castro (CPF 289.787.061-34) ; Guilherme Rocha de Almeida Abreu (CPF 488.108.191-87) ; Ivone Casimiro da Silveira Rossetto (CPF 400.837.641-00) ; José Augusto da Silva (CPF 116.261.001-87) ; Luiz Alexandre Gratão Fernandes (CPF 138.299.338-27) ; Marcelo de Paula Araújo (CPF 524.268.311-20) ; Márcio Araújo Salgado (CPF 678.231.147-04) ; Marco César dos Santos Sousa (CPF 380.036.001-20) ; Maurilio de Moura Lima Rocha (CPF 329.869.201-87) ; Nilton Joaquim de Oliveira Júnior (CPF 549.317.111-20) ; Rodrigo Bonach Batista Pires (CPF 648.243.651-04) ; Samuel Teixeira Gomes Ferreira (CPF 317.315.971-34) ; Sandra Gomes Melo (CPF 457.938.321-49) ; Sandro de Paula Dias (CPF 276.136.821-53) ; Silverio Antonio Moita de Andrade (CPF 224.366.851-34) ; e Wagner dos Santos (CPF 743.296.857-87) ; 
9.4. determinar ao Fundo Constitucional do Distrito Federal (FCDF) que:
9.4.1. cautelarmente, no prazo máximo de 30 dias, se abstenha de pagar quaisquer novos benefícios previdenciários, concedidos a servidores da educação e saúde, por serem de responsabilidade exclusiva do tesouro do Distrito Federal;
9.4.2. apresente a este Tribunal, no prazo de 180 dias, sob pena de multa aos gestores e irregularidade das contas do FCDF, plano de ação, destinado a sanear a situação irregular de pagamento, com recursos do Fundo, de atos de pensão e aposentadoria, instituídos em favor de servidores das áreas de saúde e educação do Distrito Federal por estar em desacordo com os artigos 21, inciso XIV, da CF/1988, e 1º da Lei 10.633/2002, contendo, no mínimo, as medidas a serem adotadas, os responsáveis pelas ações, o prazo previsto para implementação das medidas saneadoras e as justificativas para fixação desse prazo;
9.5. determinar à unidade técnica que, com base no art. 276, §3º, do Regimento Interno/TCU, promova a oitiva do Distrito Federal e do Fundo Constitucional do Distrito Federal para que, caso queiram, no prazo de 15 dias, se pronunciem sobre os requisitos da medida cautelar concedida no subitem 9.4.1 acima e demais questões que entenderem pertinentes relativas ao pagamento de inativos e pensionistas das áreas da saúde e da educação do Distrito Federal com recursos do FCDF;
9.6. determinar ao Ministério da Economia leve em linha de consideração a presente deliberação para aferir os dados reais referentes ao FCDF e corrigi-los, no sentido de adequá-los ao regime de legalidade administrativa, devendo acompanhar a elaboração e a execução do plano de ação referido no subitem anterior, de forma tempestiva e conjunta com os órgãos distritais, para a correção da irregularidade;
9.7. indeferir o pedido de habilitação como parte interessada neste processo formulado pelo Sindicato dos Policiais Civis do Distrito Federal - Sinpol/DF;
9.8. determinar à SecexFazenda que extraia dos autos a peça 60, encaminhada pela Empresa Gestora de Ativos - EMGEA, para sua juntada ao TC Processo 030.105/2016-1, processo a que se refere expressamente;
9.9. dar ciência desta deliberação:
9.9.1. à Casa Civil do Distrito Federal; ao Secretário de Estado de Fazenda do Distrito Federal (gestor do FCDF) e à Presidência do Tribunal de Contas do Distrito Federal, em razão da Decisão 4.725/2018-TCDF) ;
9.9.2. aos Ministros de Estado da Economia, da Justiça e Segurança Pública e à Casa Civil da Presidência da República, em razão dos Acórdãos 2.334/2016 e 2.938/2018, ambos do Plenário desta Corte;
9.9.3. à Comissão de Fiscalização Financeira e Controle da Câmara dos Deputados e à Presidência do Senado Federal, em razão dos Acórdãos 2.130/2017, 2.151/2017 e 2.938/2018, ambos do Plenário desta Corte;
9.9.4. ao Sindicato dos Policiais Civis do Distrito Federal.
7.	A despeito de entender que a constatação do controle interno quanto à possível ocorrência de irregularidade afeta à atualização do auxílio-moradia dos militares pagos com recursos do FCDF, por meio do Decreto 35.181/2014, com inobservância à Lei 10.486/2002, causa ressalva às contas dos gestores, a unidade instrutiva propôs, preliminarmente, a realização de oitiva do Distrito Federal e do FCDF, vez que decisão desta Corte sobre a questão poderá trazer impactos financeiros ao ente federativo, merecendo a instauração de contraditório.
8.	Em despacho à peça 26, aquiesci à proposta da SecexFazenda. Promovidas as oitivas do FCDF e do Distrito Federal, foram apresentadas respostas de idêntico teor às peças 31-32, as quais foram examinadas na instrução à peça 33.
9.	Em síntese, os respondentes argumentaram: I) que o decreto distrital não instituiu vantagem remuneratória ou alteração de regime jurídico dos militares, tendo apenas regulamentado benefício existente, nos termos do art. 3º, inciso XIV, da Lei 10.486/2002; II) que os militares do Distrito Federal integram o quadro de servidores daquele ente federado, em conformidade com os arts. 42 e 144, §6º, da Constituição Federal, e com o que restou decidido pelo STF nas ADI 677/DF e 132/RO, de modo que se mostra legítima a prerrogativa do Governador de regulamentar a concessão de benefícios previstos em lei federal; III) que a jurisprudência do Tribunal de Justiça do Distrito Federal entende ser possível a alteração dos valores de auxílio-moradia por ato do Distrito Federal, no que cita, entre outras, decisão adotada nos autos da ADI 2014.00.2.006990-3, mantida pela Suprema Corte quando da apreciação do RE 903.224/DF; IV) que os recursos do FCDF não se limitam a permitir o pagamento da remuneração de policiais e bombeiros cujos valores estejam expressamente previstos na legislação federal, podendo ser destinados a todos e quaisquer fins que estejam relacionados às atividades de segurança pública local, incluindo parcelas remuneratórias cujos valores tenham sido fixados por ato do Governador do Distrito Federal, vez que o custeio da segurança pública deve ser feito integralmente com recursos do Fundo. Caso o TCU entenda de forma diversa, pedem que seja conferida eficácia prospectiva à decisão nesse sentido, em atenção ao princípio da segurança jurídica. 
10.	A SecexFazenda rejeitou as alegações manejadas pelos respondentes. Defendeu que o FCDF deve suportar todas as despesas relacionadas com a manutenção das polícias e bombeiros militares desde que sejam objeto de legislação federal e constem do orçamento federal. Asseverou que não cabe ao ente distrital decidir livremente como utilizar o FCDF na segurança pública, não podendo onerar o Fundo com novas espécies remuneratórias, ainda que na forma de reajuste, recomposição ou atualização monetária, por ausência de previsão legal. Citou a Súmula Vinculante n. 39, do STF, com o fito de demonstrar que decreto distrital não pode, ao arrepio da lei, aumentar parcela remuneratória a que todos os servidores têm direito, inclusive na inatividade. Afirmou que o Decreto Distrital 35.181, de 18/2/2014, exorbitou autorização legislativa e ofende o art. 37, inciso X, da Constituição Federal, no que propôs a audiência do então Governador do Distrito Federal, Sr. Agnelo Queiroz. Quanto aos efeitos de eventual decisão desta Corte, entendeu ser incabível falar em devolução de recursos ao FCDF, pois voltariam indiretamente ao próprio Distrito Federal, e limitou-se a propor a aposição de ressalva às contas dos gestores e a determinação com o fito de proibir o pagamento com recursos do Fundo advindo de norma distrital, além do montante previsto na Tabela III do Anexo IV da Lei 10.486/2002, além da ciência ao FCDF e às corporações que eventual ato distrital tendente à alteração remuneratória dos servidores das forças de segurança pública não poderá ser considerado para efeito de utilização do Fundo, sob pena de responsabilidade solidária dos gestores.
11.	Em parecer à peça 36, o membro do Parquet especializado que oficiou nestes autos, Procurador Júlio Marcelo de Oliveira, divergiu parcialmente dos encaminhamentos propostos. Quanto à falta de reembolso da remuneração de policiais civis cedidos, defendeu ser caso de ressalva às contas, mormente porque desde a prolação do Acórdão 1047/2014-TCU-Primeira Câmara o gestor do FCDF estava ciente do posicionamento do TCU acerca da necessidade de adotar medidas para solucionar o problema. 
12.	Quanto ao descumprimento dos limites estabelecidos pela Lei 10.486/2002 para o auxílio-moradia pago aos militares do Distrito Federal, o MPTCU destacou que a redação do art. 3º, inciso XIV, da Lei 10.486/2002 não dá margem à interpretação de que os valores de auxílio-moradia poderiam ser alterados por regulamento do Governo do Distrito Federal, cabendo-lhe apenas detalhar, por exemplo, a forma e o momento do pagamento e os critérios para concessão do benefício. Enfatizou que direito criado por lei federal apenas pode ser alterado por lei federal, e que alterar lei federal por meio de decreto distrital constitui clara usurpação de competência da Presidência da República e do Congresso Nacional. 
13.	Ressaltou ainda que o auxílio-moradia dos militares distritais, diferentemente do auxílio-moradia dos servidores federais, possui caráter remuneratório, e não indenizatório, haja vista que é incorporado aos proventos dos inativos, nos termos do art. 21, inciso VI, da Lei 10.486/2002, de modo que só pode ser fixado ou alterado por lei específica, sob pena de inconstitucionalidade. Ao citar precedentes do STF e desta Corte de Contas, aduziu que, à época da edição do Decreto Distrital 35.181/2014, já estava assente a impossibilidade de usar recursos federais para pagar verba remuneratória criada por lei distrital, o que implica em agravante na valoração da conduta do então Governador do Distrito Federal. 
14.	Assentiu à proposta da unidade técnica quanto à realização de audiência do Sr. Agnelo Queiroz, em processo apartado, vez que a irregularidade foi cometida em 2014 e que o Governador do Distrito Federal não compõe o rol de responsáveis do FCDF. Todavia, discordou da aposição de ressalva às contas dos gestores do FCDF, por não vislumbrar nexo de causalidade entre a irregularidade em questão e os atos de gestão praticados pelos agentes no rol de responsáveis destas contas. Ademais, entendeu ser cabível a instauração de Tomada de Contas Especial para a quantificação do dano causado aos cofres do FCDF e posterior citação do ente federado, nos mesmos moldes do que este Tribunal decidiu nos autos do TC Processo 011.275/2002-7. Ao tempo em que concordou com os demais encaminhamentos sugeridos pela SecexFazenda, propôs ainda que seja emitido alerta de que eventual interposição de recursos contra determinação corretiva sobre essa irregularidade não terá efeito suspensivo, por estarem presentes os requisitos de perigo na demora e de fumaça do bom direito.
II
15.	Pedindo vênias aos entendimentos contrários, alinho-me às conclusões do Parquet, cujos fundamentos adoto como razões de decidir, sem prejuízo dos destaques a seguir.
16.	A principal constatação desta prestação de contas diz respeito à edição do Decreto Distrital 35.181, de 18/2/2014, que, sob pretexto de regulamentar o auxílio-moradia de que trata o art. 3º, inciso XIV, da Lei 10.486, de 4/7/2002, promove reajuste no referido benefício, por meio de alteração da Tabela III do Anexo IV da citada lei federal.
17.	O art. 3º, inciso XIV, da Lei 10.486/2002 tem a seguinte redação:
"Art. 3º Para os efeitos desta Lei, entende-se como:
XIV - auxílio-moradia - direito pecuniário mensal devido ao militar, na ativa e na inatividade, para auxiliar nas despesas com habitação para si e seus dependentes, conforme a Tabela III do Anexo IV, regulamentado pelo Governo do Distrito Federal;"
18.	Como se verifica da literalidade da norma, o auxílio-moradia é devido a todos os militares distritais, na ativa ou na inatividade, sem que seja exigível qualquer condição, o que transparece sua natureza remuneratória, e não indenizatória.
19.	Na sequência, transcrevo o teor da Tabela III do Anexo IV da citada lei, jamais alterado por legislação federal superveniente:
TABELA III - AUXÍLIO-MORADIA
	POSTO OU GRADUAÇÃO
	VALOR (R$) MILITAR COM DEPENDENTE
	VALOR (R$) MILITAR SEM DEPENDENTE
	FUNDAMENTO LEGAL

	Coronel
	143,91
	47,97
	Arts. 2º e 3º XIV, desta Lei.

	Tenente-Coronel
	134,73
	44,91
	Idem

	Major
	126,00
	42,00
	Idem

	Capitão
	110,70
	36,90
	Idem

	Primeiro-Tenente
	98,37
	32,79
	Idem

	Segundo-Tenente
	90,09
	30,03
	Idem

	Aspirante
	87,93
	29,31
	Idem

	Cadete (3o ano) 
	34,74
	11,58
	Idem

	Cadete (demais anos) 
	23,31
	7,77
	Idem

	Subtenente
	85,23
	28,41
	Idem

	Primeiro-Sargento
	71,82
	23,94
	Idem

	Segundo-Sargento
	63,36
	21,12
	Idem

	Terceiro-Sargento
	53,46
	17,82
	Idem

	Cabo
	39,06
	13,02
	Idem

	Soldado
	34,74
	11,58
	Idem

	Soldado 2ª Classe
	23,31
	7,77
	Idem

20.	Como extensamente demonstrado nos pareceres precedentes, não há previsão na Lei 10.486/2002 que autorize atualização de valores constantes nas tabelas de seus anexos por meio de ato normativo distrital, sendo certo que outros valores pecuniários estabelecidos naquele diploma foram alterados por lei federal, a exemplo da Lei 12.804, de 24/4/2013, que não promoveu qualquer alteração na Tabela III do Anexo IV. 
21.	Não pode ser acatado o argumento do Distrito Federal de que a atualização de valores estaria abrangida pelo poder regulamentador conferido pelo trecho final do art. 3º, inciso XIV, da multicitada lei, que, por óbvio, limita-se a disciplinar a execução da lei, sem poder criar ou majorar direitos nela fixados. Ora, pudesse o Distrito Federal estabelecer o valor que desejasse ao auxílio-moradia, pago às expensas de recursos do FCDF, far-se-ia letra morta do que restou decidido pelo Parlamento brasileiro, que não autorizou - e nem poderia autorizar - reajustes de valores pecuniários pelo ente federado, nem mesmo indicou parâmetros para tal.
22.	Curiosamente, o decreto distrital não regulamenta, de fato, o benefício, pois não traz qualquer dispositivo afeto à execução dos pagamentos. É devido, por militares cônjuges ou conviventes de forma cumulativa? Se dois militares tiverem dependente comum, a exemplo de um filho, receberão ambos o auxílio moradia majorado? É devido a militar proprietário de imóvel no Distrito Federal? Nada disso é tratado no Decreto Distrital 35.181/2014. Ressalte-se que o pagamento, em duplicidade, a militares cônjuges, foi objeto de requisição de informações pelo TCU, em sede do Acórdão 2688/2020-TCU-Segunda Câmara, por meio do que foi determinado à Polícia Militar do Distrito Federal que apresentasse, no prazo de noventa dias, os resultados obtidos no processo de ressarcimento de pagamentos indevidos de auxílio-moradia nas específicas situações em que os policiais militares são cônjuges entre si, ocorridos entre 6/10/2010, data de emissão do Parecer PGDF 1.638/2010, até interrupção dos pagamentos irregulares.
23.	Nem se diga que a deliberação adotada pelo TJDFT assegura a validade do decreto distrital e impede a apreciação por esta Corte de Contas, vez que a ADI ajuizada perante aquele Tribunal questionou apenas a compatibilidade do normativo com a Lei Orgânica do Distrito Federal. Ademais, o STF jamais apreciou o mérito da questão nos autos do RE 903.224/DF, em que foi negado seguimento ao recurso, por demandar exame de legislação infraconstitucional. Portanto, não houve pronunciamento de caráter vinculante no âmbito do Poder Judiciário, em sede de controle concentrado, quanto à constitucionalidade do Decreto Distrital 35.181/2014, que, a meu sentir, claramente extrapolou competência legislativa do Congresso Nacional.
24.	Cito ainda decisão judicial em sentido contrário à do TJDFT, adotada pela 2ª Turma Recursal dos Juizados Especiais Federais das Seções Judiciárias do Pará e do Amapá nos autos do processo 0008914-75.2015.4.01.3100 (rel. Juiz Federal Luciano Mendonça Fontoura) , em que militar de ex-Território demandava o recebimento do reajuste promovido pelo Decreto Distrital 35.181/2014, vez que suas remunerações também são regidas pela Lei 10.486/2002, nos termos do art. 65 da norma federal. Referido acórdão foi combatido no STF por meio do RE 1.134.357, o qual não foi conhecido por ausência de repercussão geral. Na sequência, transcrevo a ementa do acórdão da Turma Recursal, que explicitou que a majoração de auxílio-moradia previsto em tabela da Lei 10.486/2002 demanda produção de lei formal, precisamente porque os valores foram fixados em lei formal:
"SERVIDOR PÚBLICO. AUXÍLIO-MORADIA. POLICIAL MILITAR. EX-TERRITÓRIO FEDERAL DO AMAPÁ. MAJORAÇÃO. DECRETOS EMITIDOS PELO GOVERNO DO DISTRITO FEDERAL. DESCABIMENTO. PREVISÃO LEGAL. RECURSO DESPROVIDO. 
1. Insurge-se a parte autora em face de sentença que julgou improcedente o pedido inicial. 
2. No caso em tela, a Lei nº 10.486/2002 dispõe, em seu art. 2º, sobre os direitos pecuniários em acréscimo à remuneração a que tem direito os policiais militares do Distrito Federal. É certo que tais vantagens estendem-se aos policiais do ex-território do Amapá, conforme previsto no art. 65 da referida lei, corroborado pelo art. 31 da EC nº 19/1998, alterada pela EC. Nº 79/2014[1] . 
3. Entretanto, no caso do auxílio-moradia, previsto no art. 2º, I, f, seus valores foram especificados na tabela III do anexo IV (art. 3º, XIV da Lei nº 10.486/2002) , sendo incabível sua majoração aos policiais militares do ex-território Federal do Amapá através de Decreto do Governo do Distrito Federal. 
4. Destarte, para majoração do auxílio-moradia recebido pelos policiais militares do Amapá, necessária a produção de lei em sentido formal, eis que os valores foram fixados na própria lei nº 10.486/2002 em seu anexo IV. 
5. A reiteração de embargos de declaração, com clara inexistência de qualquer dos pressupostos legais para sua oposição, reveste-se de caráter abusivo e realça o intuito protelatório que anima a conduta processual da parte recorrente. No presente caso, no entanto, diferentemente do que alega a parte autora, não houve condenação em multa por conduta procrastinatória. Ausente o interesse recursal.
6. Indefiro o pedido de suspensão considerando que o objeto do presente processo não está submetido ao regime de repercussão geral ou a julgamento sobre controvérsia de caráter repetitivo. Ademais, o pedido de suspensão deveria ter sido formulado assim que proposta a ação coletiva, e não após o exaurimento das instâncias de conhecimento dos juizados especiais federais, em momento de julgamento na segunda instância, vez que tal fato implicaria escolha do juízo potencialmente mais favorável, o que não se pode admitir. No caso em tela, ainda, observa-se que a demanda individual foi proposta posteriormente à demanda coletiva, distribuída em 2014, o que não deixa dúvidas quanto à inaplicabilidade dos dispositivos que permitem o sobrestamento da ação individual, vez que inegável a opção realizada pelo autor pela judicialização individualizada de sua pretensão. Por fim, mesmo que admitida essa possibilidade, não demonstrou a parte autora o cumprimento do prazo de 30 dias para solicitar a suspensão do processo, a contar da ciência da demanda coletiva, que, no caso, repita-se, foi proposta anteriormente à presente ação. 
7. Recurso desprovido. Honorários advocatícios de R$-500,00 (quinhentos reais) , nos termos do art. 85 do NCPC. (art. 46 da lei 9099/95) ."
25.	Não se mostra apropriado, ainda, cogitar de modulação de efeitos da decisão desta Corte que considera irregular o pagamento de valor majorado do auxílio-moradia às expensas do FCDF, mormente porque esta Corte jamais admitiu hipótese semelhante, não havendo mudança de jurisprudência ou surpresa à Unidade Jurisdicionada. Ademais, a apuração do débito e demais responsabilidades ocorrerá em processo específico, à luz do disposto na novel jurisprudência desta Corte de Contas, máxime a Resolução TCU 344/2022, que disciplina, no âmbito do Tribunal, a prescrição para o exercício das pretensões punitiva e de ressarcimento. 
26.	Nesse sentido, tem-se configurado o nexo de causalidade entre a irregularidade praticada diretamente pelo então Governador do Distrito Federal, Sr. Agnelo Queiroz, e o débito dela decorrente, com nexo de causalidade. Faz-se mister a autuação de processo de Tomada de Contas Especial, com vistas a quantificar o débito sofrido pelo FCDF, além da apuração de responsabilidade daquele agente político e demais gestores corresponsáveis, se for o caso, quando será aberto o contraditório. Demais disso, cabe expedir determinação corretiva ao ente federativo, com o fito de determinar que cessem imediatamente, os pagamentos a título de auxílio-moradia em valores superiores aos previstos na Tabela III do Anexo IV da Lei 10.486/2002, com recursos do FCDF. Acolho, ainda, as demais propostas formuladas pelo MPTCU, ante as razões expostas pelo ilustre membro do Parquet e pela SecexFazenda, no que não houver divergência, e reproduzidas acima e no Relatório precedente. 
27.	Deixo apenas de acompanhar a proposta de alertar aos responsáveis e ao Distrito Federal sobre a não concessão de efeito suspensivo a eventual recurso, por ser essa decisão a ser adotada pelo relator que vier a ser sorteado, ao apreciar a existência ou não dos requisitos pertinentes.
	Ante o exposto, VOTO no sentido de que o Tribunal adote a deliberação que ora submeto à apreciação deste Colegiado.
TCU, Sala das Sessões Ministro Luciano Brandão Alves de Souza, em 7 de fevereiro de 2023.
AROLDO CEDRAZ 
Relator